---
title: "Percepciones de conflicto social en Chile y el mundo" 
subtitle: "Un análisis comparado de sus determinantes"
author: "Andreas Lafferte T"
date: '`r Sys.Date()`'
output:
  xaringan::moon_reader:
    lib_dir: "libs"
    nature:
      seal: false
      ratio: '16:9'
      highlightStyle: github
      highlightLines: true
      countIncrementalSlides: false
      navigation:
        scroll: false
      beforeInit: "https://jciturras.github.io/ayudantia-sol3051/slides/00-intro-r/macros.js"
      slideNumberFormat: |
        <div class="progress-bar-container">
          <div class="progress-bar" style="width: calc(%current% / %total% * 100%);">
          </div>
        </div>`
    css: ["https://jciturras.github.io/ayudantia-sol3051/slides/00-intro-r/xaringan-coes.css","https://cdnjs.cloudflare.com/ajax/libs/animate.css/3.7.0/animate.min.css", "css/ath-inferno-fonts.css"]
    #seal: false # esto omite title slide automática  
---
class: center, middle

```{r setup, include=FALSE,eval=TRUE}
options(htmltools.dir.version = FALSE)
```

```{r xaringan-themer, include=FALSE, warning=FALSE}
library(xaringanthemer)
style_duo(primary_color = "#1F4257", secondary_color = "#F97B64")
```
# _Coloquio de investigación en desigualdad y ciudadanía - 1er Sem 2021_
.class-info[

</br>

**Propuesta de tema para Seminario de Grado**

.light[Andreas Lafferte Tamayo<br>
.small[Facultad de Ciencias Sociales, Universidad de Chile<br>
Mayo 2021]
]
]
.right.tiny[Profesor Guía: Juan Carlos Castillo</br>
]
---
class: inverse, center, middle

# Estructura de presentación

1. Pregunta de investigación
2. ¿Cómo incluir a Chile?
---

class: inverse, middle, center

# 1. Pregunta de investigación

---
# 1.1. ¿Cúal es el foco?

A partir de una primera problematización nace el interés por conocer qué determina en mayor medida las percepciones de conflicto social. 

- Determinantes objetivos v/s subjetivos
- Determinantes contextuales económicos-laborales

Con una problematización más fina se define relevar la dimensión objetiva y analizar cómo se relaciona con las percepciones de conflicto social bajo dos enfoques: 

- Analizar la relación de determinantes objetivos con las percepciones de conflicto social controlando por determinantes subjetivos. El determinante objetivo principal es la posición de clase y el subjetivo la desigualdad económica percibida (a discutir). 

- Analizar cómo los contextos económicos e institucionales dan forma a la relación entre la posición de clase y las percepciones de conflicto social. 

---
# 1.2. ¿Cómo hacerlo?

Considerando ambos objetivos asalta la pregunta de cómo llevarlo a cabo. Una primera salida es que, al tratarse de elementos contextuales, se opte por un análisis comparado entre países aglutinando los 2 objetivos propuestos. ¿Tiene sentido y viabilidad? Sí la tiene.

## ¿Qué pasa con Chile? 

Para incluir a Chile dentro del estudio se abre la pregunta por el enfoque y su justificación. Entonces, ¿por qué estudiar Chile?, y segundo ¿cómo incluir a Chile en estos objetivos? 

---
# Más incógnitas...

¿Es Chile el punto de partida o es un caso de estudio? 

*Micro a macro*
- En la primera forma se estudiaría la discusión objetivo v/s subjetivo sobre las PCS en Chile y luego se preguntaría por ¿cómo esto que pasa en Chile ocurre a nivel internacional? ¿lo afecta el contexto? Esto implica dos estudios.

*Macro a micro*
- En la segunda forma se estudiaría ambos objetivos planteados (objetivo v/s subjetivo y el contetxo) a nivel internacional y luego se preguntaría por ¿cuál es el caso específico de Chile? llegando a entregar luces de ¿cómo ocurre la discusión objetivo/subjetivo en Chile? Esto implica un estudio con un enfoque de caso, pero se pierde especificidad. 

---
class: inverse, middle, center

# 2. ¿Cómo incluir a Chile? 

---
# Chile y el mundo
Pregunta: ¿Cómo la relación entre la clase social y las percepciones de conflicto social existente en Chile ocurre en otros países bajo la influencia de determinantes económicos-laborales durante 1999-2019?

Objetivo: Analizar cómo la clase social se relaciona con las percepciones de conflicto social en Chile y determinar cómo dicha relación es afectada por determinantes económicos-laborales a nivel mundial durante 1999-2019.

* O.E.1 – Analizar la relación entre la posición de clase y las percepciones de conflicto social en Chile entre 1999-2019.
* O.E.2 – Analizar el rol de la desigualdad económica sobre la relación entre la posición de clase y las percepciones de conflicto social a nivel mundial entre 1999-2019.
* O.E.3 – Analizar el rol del grado de coordinación salarial sobre la relación entre la posición de clase y las percepciones de conflicto social a nivel mundial entre 1999-2019.
* O.E.4 - Analizar el cambio en el tiempo de los enunciados anteriores entre 1999-2019.

---
# Chile y el mundo (2)
Pregunta: ¿Cómo cambia la relación entre la clase social y las percepciones de conflicto social a partir del rol de determinantes económicos-laborales en Chile y otros países durante 1999-2019?

Objetivo: Analizar cómo cambia la relación entre la clase social y las percepciones de conflicto social de acuerdo con las variaciones contextuales de determinantes económicos-laborales en Chile y otros países durante 1999-2019.

* O.E.1 – Analizar la relación entre la posición de clase y las percepciones de conflicto social en Chile entre 1999-2019.
* O.E.2 – Analizar el rol de la desigualdad económica sobre la relación entre la posición de clase y las percepciones de conflicto social a nivel mundial entre 1999-2019.
* O.E.3 – Analizar el rol del grado de coordinación salarial sobre la relación entre la posición de clase y las percepciones de conflicto social a nivel mundial entre 1999-2019. 
* O.E.4 - Analizar el cambio en el tiempo de los enunciados anteriores entre 1999-2019.

---
# Solo el mundo
Pregunta: ¿Cómo cambia la relación entre la clase social y las percepciones de conflicto social a partir del rol de determinantes económicos-laborales a nivel mundial durante 1999-2019?

Objetivo: Analizar cómo cambia la relación entre la clase social y las percepciones de conflicto social de acuerdo con las variaciones contextuales de determinantes económicos-laborales a nivel mundial durante 1999-2019.

* O.E.1 – Analizar la relación entre la posición de clase y las percepciones de conflicto social a nivel mundial entre 1999-2019.
* O.E.2 – Analizar el rol de la desigualdad económica sobre la relación entre la posición de clase y las percepciones de conflicto social a nivel mundial entre 1999-2019.
* O.E.3 – Analizar el rol del grado de coordinación salarial sobre la relación entre la posición de clase y las percepciones de conflicto social a nivel mundial entre 1999-2019. 
* O.E.4 - Analizar el cambio en el tiempo de los enunciados anteriores entre 1999-2019.

---
class: inverse, middle, center

# ¡Muchas Gracias!
.center[

</br>
Andreas Lafferte Tamayo<br>

.light[Facultad de Ciencias Sociales, Universidad de Chile<br>
Mayo 2021]
]
