---
title: "Percepciones de conflicto social: Un análisis comparado de sus determinantes"
author: "Andreas Lafferte"
date: '`r Sys.Date()`'
output:
  xaringan::moon_reader:
    lib_dir: "libs"
    nature:
      seal: false
      ratio: '16:9'
      highlightStyle: github
      highlightLines: true
      countIncrementalSlides: false
      navigation:
        scroll: false
      beforeInit: "css/macros.js"
      slideNumberFormat: |
        <div class="progress-bar-container">
          <div class="progress-bar" style="width: calc(%current% / %total% * 100%);">
          </div>
        </div>`
    css: ["default", "css/ath-slides.css", "css/ath-inferno-fonts.css"]
    #seal: false # esto omite title slide automática  
---
class: center middle main-title section-title-2

# La feminización del conflicto laboral


.class-info[

**Un análisis temporal y comparado de la densidad sindical mundial**

</br>

**Defensa de Tesis para optar al grado de Socióloga**

.light[Valentina Andrade de la Horra<br>
.small[Facultad de Ciencias Sociales, Universidad de Chile<br>
Marzo 2021]
]
]
.right.tiny[Profesor Guía: Omar Aguilar Novoa </br>
Co-tutor: Pablo Pérez Ahumada]

---
class: center, middle

# _Coloquio Desigualdades y Ciudadanía - 1er Sem 2021_
```{r setup, include=FALSE,eval=TRUE}
options(htmltools.dir.version = FALSE)
```

```{r xaringan-themer, include=FALSE, warning=FALSE}
library(xaringanthemer)
style_duo(primary_color = "#1F4257", secondary_color = "#F97B64")

```

---
class: inverse, center, middle

# Estructura de presentación

1. Problematización
2. Algunos antecedentes
3. Objeto y tipo de estudio
4. Pregunta y objetivos
5. Datos, variables y método
6. A discutir

---
class: center middle main-title section-title-2

# 1. Problematización

---
# Contexto disciplinar

En la literatura sobre desigualdades sociales y conflictos entre grupos y/o clases destacan perspectivas que enfatizan ciertas dimensiones del conflicto: interaccionales, idelógicas y estructurales. En este cerco temático, las investigaciones se han preocupado de las demostraciones objetivas de los conflictos, así como de las percepciones subjetivas de los mismos (por ejemplo, la polarización de actitudes).

Los estudios abocados a las percepciones subjetivas del conflicto social han disminuido actualmente, y a luz de los eventos político-sociales en el país se vuelve aún más relevante. Sin embargo, muchos estudios redundan en la importancia de factores psicológicos o motivacionales sobre las percepciones de conflicto, dejando de lado las condiciones contextuales y objetivas que pueden influenciar la descripción de conflictos verticales en la sociedad. Además, ultimamente son menores los esfuerzos investigativos que se proponen escudriñar los vinculos de tipo **micro y macro** entre las **percepciones subjetivas de conflicto y la posición objetiva de clase**, junto a otros factores económicos, políticos e ideológicos relevantes a nivel comparado. 

---
# Relevancia

Conocer las principales determinantes individuales y contextuales de las percepciones de conflicto social no solo es importante por sucesos críticos que produzcan cambios, sino que también son útiles para comprender las posibilidades de ocurrir nuevos conflictos y las actitudes, valores y opiniones de los individuos hacia las interacciones entre grupos. 

- _Empírica_: Determinar factores claves en el aumento o disminución del conflicto percibido a nivel comparado. 
- _Teórica_: Aporta a establecer vinculos macro y micro sobre la conflictividad social.
- _Política_: Atingente ante eventos de alta conflictividad e ilustra sus principales motivos.

---
class: inverse, middle, center

# 2. Algunos antecedentes

---
# Antecedentes empíricos  


---
# Antecedentes empíricos
 
---
class: inverse, middle, center

#  3. Objeto y tipo de estudio
---
# Objeto de estudio/Unidad de análisis


---
# Tipo de estudio 


---
class: inverse, middle, center

# 4. Datos, variables y métodos

---
class: inverse, middle, center
# 5. A discutir


  
---
class: inverse, middle, center

# ¡Muchas Gracias!
