---
title: "Percepciones de conflicto social en Chile y el mundo" 
subtitle: "Un análisis comparado de sus determinantes"
author: "Andreas Lafferte T"
date: '`r Sys.Date()`'
output:
  xaringan::moon_reader:
    lib_dir: "libs"
    nature:
      seal: false
      ratio: '16:9'
      highlightStyle: github
      highlightLines: true
      countIncrementalSlides: false
      navigation:
        scroll: false
      beforeInit: "https://jciturras.github.io/ayudantia-sol3051/slides/00-intro-r/macros.js"
      slideNumberFormat: |
        <div class="progress-bar-container">
          <div class="progress-bar" style="width: calc(%current% / %total% * 100%);">
          </div>
        </div>`
    css: ["https://jciturras.github.io/ayudantia-sol3051/slides/00-intro-r/xaringan-coes.css","https://cdnjs.cloudflare.com/ajax/libs/animate.css/3.7.0/animate.min.css", "css/ath-inferno-fonts.css"]
    #seal: false # esto omite title slide automática  
---
class: center, middle

```{r setup, include=FALSE,eval=TRUE}
options(htmltools.dir.version = FALSE)
```

```{r xaringan-themer, include=FALSE, warning=FALSE}
library(xaringanthemer)
style_duo(primary_color = "#1F4257", secondary_color = "#F97B64")
```
# _Coloquio Desigualdades y Ciudadanía - 1er Sem 2021_
.class-info[

</br>

**Propuesta de tema para Seminario de Grado**

.light[Andreas Lafferte Tamayo<br>
.small[Facultad de Ciencias Sociales, Universidad de Chile<br>
Abril 2021]
]
]
.right.tiny[Profesor Guía: Juan Carlos Castillo</br>
]
---
class: inverse, center, middle

# Estructura de presentación

1. Tema y contexto investigativo
2. Problematización
3. Algunos antecedentes
4. Concepto principal y tipo de estudio
5. Pregunta de investigación
6. Datos, variables y método
7. Discusión
---
class: inverse, middle, center

# 1. Tema y contexto investigativo

---
# 1.1. Campo temático 

---
# 1.2. Contexto disciplinar

---
class: inverse, middle, center

# 2. Problematización

---
# 2.1. Problema  


---
# 2.2. Problematización


---
# 2.3. Contribución/relevancia
 
 
---
class: inverse, middle, center

#  3. Algunos antecedentes

---
# 3.1. Enfoques teóricos dominantes


---
# 3.2. Estudios empíricos 


---
class: inverse, middle, center

# 4. Concepto principal y tipo de estudio

---
# 4.1. Percepciones de conflicto social


---
# 4.2. Tipo de estudio 

- Énfasis explicativo, relacional y comparado 
- Cuantitativo con datos secundarios 
- Análisis multinivel y series de tiempo/tendencia (primario)
- Análisis multinivel transversal (secundario)

---
class: inverse, middle, center
# 5. Pregunta de investigación

---
# 5.1. Preguntas 

---
class: inverse, middle, center 
# 6. Datos, variables y método

---
# 6.1. Datos
</br>
**International Social Survey Programm (ISSP)**. Module of Social Inequality 1999/2009/2019. Se estima la publicación del modulo 2019 para el resto de los países a mediados del 2021. 

Otras fuentes:
- OCDE
- ILO STATS
- ICTWSS (Visser, 2019)
---
# 6.2. Variables

### Dependiente

Índice de Percepción de Conflicto (IPC): índice sumativo de escalas sobre percepción de distintos conflictos.

|Q. In all countries, there are differences or even conflicts between different social groups. In your opinion, in <R's country> how much conflict is there between ...?|
|-----------------------------------------------------------------------------------------------------------------------------------------|
| Q9a.Conflicts: between poor people and rich people?                                                                                     |
| Q9b.Conflicts: between the working class and the middle class?                                                                          |
| Q9c.Conflicts: between management and workers?                                                                                          |
| Q9d.Conflicts: between people at the top of society and people at the bottom?                                                           | 
                                                                                                                                          |
---
## Dependiente

Índice de Percepción de Conflicto (IPC): índice sumativo de escalas sobre percepción de distintos conflictos.

| Values | Categories               |
|--------|:------------------------:|
| 1      | Very strong conflicts    |
| 2      | Strong conflicts         |
| 3      | Not very strong conflicts|
| 4      | There are no conflicts   |
| 8      | Cant choose              |
| 9      | NA                       |

---
## Independientes

|Variable    |Descripción |Fuente       |
|------------:|-----------:|------------:|
| *Nivel 1*   |            |             |
| Posición de clase | Esquema E.G.P o E.O. Wright| ISSP |
| Clas social subjetiva | Autoposición del individuo en la sociedad | ISSP |
| Tipo de sociedad | Descripción de un diagrama social | ISSP | 
| Desigualdad percibida | Escala desigualdad de ingreso | ISSP |
| Preferencias redistributivas | Índice de preferencias rol del gobierno en ingresos | ISSP |
| Afiliación sindical | Miembro sindicato | ISSP |
| Posición política | Posicionamiento en el espectro político | ISSP | 
| Sociodemográficas | Ingreso/Nivel educación/Sexo | ISSP | 

---
## Independientes 
|Variable    |Descripción |Fuente       |
|------------:|-----------:|------------:|
| *Nivel 2*   |            |             |
| Desigualdad ecónomica | Índice de GINI | OCDE |
| Coordinación salarial | Esquema de coordinación salarial por país | ICTWSS |
| Desempleo | Tasa de desempleo por país | ILO |
| Densidad sindical | Tasa de sindicalización neta por país | ILO |

---
# 6.3. Método

## Modelos Multinivel 

Permiten analizar y especificar el efecto de variables contextuales sobre variables individuales (relaciones micro/macro). Es decir, plantea hipótesis sobre la relación entre las variables de contexto, en este caso  económico-laborales e institucionales, con variables individuales como el índice de percepciones de conflicto (IPC). Además, permite plantear interacción entre niveles para determinar variaciones específicas según características de los contextos (DiPrete and Forristal, 1994). 

**Por ejemplo:** 
 + Estimar el efecto de la desigualdad económica sobre las percepciones de conflicto entre países 1999-2019. 
 + Cambios en el efecto de la desigualdad perciba sobre las percepciones de conflicto según el grado de coordinación salarial entre países 1999-2019.

---
class: inverse, middle, center
# 7. Discusión

---
# Referencias

---
class: inverse, middle, center

# ¡Muchas Gracias!
.center[

</br>
Andreas Lafferte Tamayo<br>

.light[Facultad de Ciencias Sociales, Universidad de Chile<br>
Abril 2021]
]