---
output:
  pdf_document: default
  html_document: default
---
```{r include=FALSE}
pacman::p_load(tidyverse, kableExtra, knitr)
```

```{r include=FALSE}
table_format = if(is_html_output()) {
  "html"
} else if(is_latex_output()) {
  "latex"
}
table_format2 = if(is_html_output()) {
  T
} else if(is_latex_output()) {
  F
}
```
# Introducción. ¿Mayores percepciones de conflicto social? {-#intro}

<div style="text-align: justify">
El conflicto social es uno de los temas más tratados en la sociología y en las ciencias sociales en general. El creciente interés por su estudio en los últimos años se debe a la constatación del regreso de los conflictos sociales, que a través de movilizaciones y la política contenciosa[^1] han suscitado una renovada crítica contra la desigualdad en varios países [@bluhdornPoliticisationPostPoliticsNew2021a; @sommaSocialMovementsLatin2020].  Las múltiples fuentes de esta conflictividad social aluden a las distintas expresiones de las desigualdades y exclusiones en los ámbitos de la vida social, persistiendo los conflictos tradicionales o distributivos y emergiendo nuevas temáticas como los conflictos identitarios, étnicos o de género [@wieviorkaResurgenceSocialMovements2012]. Siguiendo a Fink [-@finkConceptualDifficultiesTheory1968a], la conflictividad social ha sido estudiada de diversas formas, desde sus causas que se asocian fuertemente a la estratificación social, hasta sus dinámicas, esto es, las manifestaciones reales o latentes que adquiere. La literatura empírica sobre el conflicto social generalmente toma una de estas dos dinámicas. La primera es una aproximación a la dimensión objetiva del conflicto, en donde la mayoría de investigaciones recientes se han centrado en enfoques como la política contenciosa o la movilización de recursos, caracterizando y explicando la emergencia de distintos actores colectivos [@dellaportaLateNeoliberalismIts2017a; @tillyContentiousPolitics2015a]. La segunda es una línea de investigación más minoritaria que se propone abordar el conflicto social desde su dimensión subjetiva, estableciendo que las estructuras sistemáticas de la desigualdad forman experiencias y visiones en los individuos que pueden ser conflictivas y/o fuentes explicativas del conflicto social [@kelleyClassClassConflict1995a; @perezClassConsciousnessMature2014a; @robisonClassPicturesCitizens2018a; @wrightClassCountsComparative1997a]. Así, este enfoque asume que los conflictos sociales también poseen expresiones latentes, lo cual es especialmente relevante para determinar una posible polarización de intereses, actitudes y percepciones de los sujetos. 

De acuerdo con esta línea investigativa, uno de los principales problemas asociados a dicha polarización son las percepciones subjetivas del conflicto. La percepción de conflicto social se refiere al nivel de tensión social entre distintos grupos reportada por los individuos [@delheyPerceptionGroupConflicts2008b]. Estas percepciones pueden ocurrir sobre distintos grupos sociales ubicados de manera horizontal o vertical en la estructura social, como los conflictos entre inmigrantes y nativos o los conflictos clásicos entre trabajadores y empresarios [@delheyPerceptionGroupConflicts2008b; @hertelConflictPerceptions272019a; @hadlerIstKlassenkonfliktUeberholt2003a]. Sobre estos últimos, con el resurgimiento de la conflictividad social también han retornado los conflictos redistributivos en el eje vertical de la sociedad [@bernburgEconomicCrisisMass2016; @dellaportaSocialMovementsIntroduction2006], lo cual ha sido estudiado por esta literatura a partir de las percepciones subjetivas de conflicto vertical. La percepción de conflicto vertical se refiere a cómo los sujetos captan/describen un conflicto social determinado entre dos clases o grupos verticalmente organizados [@hertelConflictPerceptions272019a]. Al respecto, recientes investigaciones han demostrado que las percepciones de conflicto vertical están presentes en varios países[^2] y que sus niveles tienden a ser moderados y/o fuertes, advirtiendo un amplio grado de desconexión social entre grupos verticalmente estructurados [@hertelConflictPerceptions272019a; @atriaInformeResultadosEstudio2021a; @castilloPercepcionConflictoChile2015a; @delheyPerceptionGroupConflicts2008b; @perezEncontrandoQueNunca2013a; @hadlerSocialConflictPerception2017a].

Estudiar las percepciones de conflicto vertical (en adelante percepciones de conflicto social para simplificar) se torna relevante en, al menos, tres direcciones. Primero, más allá de asociarse con la ocurrencia de conflictos reales, entrega evidencia sobre las actitudes, valores y opiniones que desarrollan los individuos respecto a una estructura social jerárquica y la posesión desigual de recursos [@lewin-epsteinDistributiveJusticeAttitudes2003a; @westernWhoThinksWhat1999a]. Segundo, elevados niveles de conflicto percibido pueden relacionarse con evaluaciones negativas hacia instituciones económicas y políticas en sociedades democráticas [@whitefieldSocialInequalityAssessments2013a; @zagorskiPerceptionSocialConflicts2006a]. Tercero, también es útil para comprender que las percepciones de conflicto no son solo desigualdades de opinión [@laschRebelionElitesTraicion1996a], sino que revelan diferencias formadas por el lugar que ocupan los individuos en la estratificación [@kiecoltRecentDevelopmentsAttitudes1988a; @kluegelBeliefsStratification1981a]. En países con alta desigualdad económica y donde el conflicto social es una característica obstinada, es necesario escudriñar quiénes perciben más conflicto, cómo y por qué ciertos factores sociales lo afectan [@castilloPercepcionConflictoChile2015a].

Existe un relativo consenso en que las percepciones de conflicto social serían mayormente explicadas por factores subjetivos, tales como opiniones sobre la desigualdad o preferencias políticas [@castilloPercepcionConflictoChile2015a; @hertelConflictPerceptions272019a; @hadlerSocialConflictPerception2017a; @zagorskiPerceptionSocialConflicts2006a]. Sin embargo, esto no está exento de debates puesto que otras investigaciones también sostienen que estas percepciones se verían afectadas por elementos objetivos asociados a las desigualdades económicas, como el ingreso o la ocupación [@edlundDemocraticClassStruggle2015a; @delheyPerceptionGroupConflicts2008b; @hadlerIstKlassenkonfliktUeberholt2003a]. Al respecto, surge la pregunta: ¿en qué medida las percepciones de conflicto social son afectadas por factores socioeconómicos? Esta literatura sugiere que tanto las desigualdades de clase, la participación en organizaciones intermedias, los niveles de desigualdad económica y los marcos institucionales de los países son importantes condicionantes de las percepciones de conflicto [cf. @delheyWhyInequalityMakes2014b; @edlundDemocraticClassStruggle2015a; @hadlerSocialConflictPerception2017a; @oddssonNeoliberalGlobalizationHeightened2016; @ringqvistThreeDimensionsClass2016a; @ringqvistHowUnionMembership2020a; @wrightClassCountsComparative1997a].

Por un lado, se ha demostrado que las percepciones de conflicto social se estructuran en gran medida según la posición objetiva de clase [@edlundDemocraticClassStruggle2015a; @perezEncontrandoQueNunca2013a; @hadlerIstKlassenkonfliktUeberholt2003a; @kelleyClassClassConflict1995a]. Investigaciones comparadas como las de Edlund & Lindh [-@edlundDemocraticClassStruggle2015a][^4] o situadas en países específicos como la de Pérez [-@perezEncontrandoQueNunca2013a], sostienen que la posición de clase afecta las percepciones de conflicto social, en donde individuos de clases más privilegiadas tienden a percibir menos conflicto que aquellos en clases más desfavorecidas. Estos trabajos permiten concluir que: (i) la posición objetiva de clase representa una serie de mecanismos que configuran los intereses y ciertas actitudes subjetivas de sus miembros, y (ii) que esta percepción varía según la categoría de clase, por lo que no puede ser desestimada para el análisis del conflicto. Esto entra en discrepancia con las anunciadas tesis del fin de las clases y la pérdida de relevancia de los conflictos verticales en las sociedades contemporáneas [@beckRiskSocietyNew1992a; @pakulskiDeathClass1996a; @pakulskiFoundationsPostClassAnalysis2005a] puesto que las desigualdades de clase continúan siendo fundamentales para explicar la estratificación social y un conjunto de actitudes subjetivas de los individuos [@andersenPolarizingEffectEconomic2012a; @andersenSocialClassEconomic2015a; @lindhClassPositionPolitical2020a; @oddssonNeoliberalGlobalizationHeightened2016; @robisonClassPicturesCitizens2018a]. De igual manera, las desigualdades de clase han demostrado seguir siendo cruciales para abordar la conflictividad social, especialmente a partir del aumento de la desigualdad económica y de las protestas por temáticas redistributivas en varios países [@hertelConflictPerceptions272019a; @dellaportaSocialMovementsIntroduction2006; @evansNewPoliticsClass2017]. 

Por otro lado, la participación en organizaciones intermedias, como los sindicatos, tiende a aumentar las percepciones de conflicto social [@hadlerIstKlassenkonfliktUeberholt2003a]. En los estudios de los movimientos sociales y en las investigaciones sobre las percepciones de conflicto se ha demostrado que la pertenencia a grupos de interés u organizaciones sociopolíticas expone con mayor frecuencia a sus miembros a situaciones de conflicto social, lo cual tiende a influir en sus percepciones y actitudes subjetivas [@dianiSocialMovementsNetworks2003; @passySocialNetworksReally2014; @wrightClassCountsComparative1997a]. Investigaciones empíricas han constatado que individuos miembros de sindicatos son más propensos a percibir mayor conflicto social que aquellos que no lo son [@ringqvistHowUnionMembership2020a; @hadlerIstKlassenkonfliktUeberholt2003a; @perezEncontrandoQueNunca2013a]. Similarmente, estudios sobre preferencias gubernamentales [@kumlinSocialStratificationPolitical2008] o participación en protestas [@martinezIndividualContextualDeterminants2008; @vanstekelenburgIndividualsMovementsSocial2017] han demostrado que la afiliación partidaria aumenta las actitudes subjetivas de carácter conflictivo. En ese sentido, los partidos políticos y los sindicatos son considerados como organizaciones intermedias que permiten a los individuos canalizar sus intereses y percibir a determinados grupos sociales como potencialmente conflictivos [@passySocialNetworksIndividual2001]. 

Por último, las percepciones de conflicto social son afectadas por los contextos económicos e institucionales de los países en la medida que constriñen el desarrollo y carácter del conflicto [@edlundDemocraticClassStruggle2015a; @wrightClassCountsComparative1997a; @delheyPerceptionGroupConflicts2008b]. Un aspecto central es el nivel de desigualdad económica bajo el entendido de que, cuando existen mayores diferencias de ingresos y concentración de la riqueza, los individuos tienden a percibir a distintos grupos jerárquicos de forma conflictiva [@delheyPerceptionGroupConflicts2008b; @hadlerSocialConflictPerception2017a; @ringqvistHowUnionMembership2020a; @hertelConflictPerceptions272019a]. Otro factor intrínsecamente ligado a los niveles de conflicto percibido son las configuraciones institucionales de los países. Se ha constatado que en países en los que existen marcos institucionales corporativistas, como políticas de bienestar o redistribución del gobierno, las percepciones de conflicto social son menores [@edlundDemocraticClassStruggle2015a]. Asimismo, algunas investigaciones han demostrado que el grado de involucramiento de las organizaciones civiles en la generación de políticas económicas y la densidad sindical de los países aminoran las percepciones de conflicto puesto que este se institucionaliza, aunque han sido factores poco considerados en la literatura comparada [@hadlerIstKlassenkonfliktUeberholt2003a; @ringqvistHowUnionMembership2020a].

No obstante, ante estos antecedentes planteo dos críticas. Primero, debido a que existe cierta preponderancia explicativa de factores subjetivos, la pregunta empírica por los mecanismos a través de los cuales las desigualdades de clase conducen a distintas percepciones de conflicto social ha sido relegada a un rol secundario, a pesar de que ha demostrado ser importante. En ese sentido, reconsiderar las condiciones objetivas de clase para abordar el conflicto social se vuelve aún más relevante teniendo en cuenta el resurgimiento de movilizaciones sociales en la última década [@hadlerIstKlassenkonfliktUeberholt2003a; @donosoSocialMovementsChile2017a]. Esta desestimación también ha generado que se obvien espacios valiosos de investigación que involucren, por ejemplo, el rol del contexto. Considerando que las distintas clases perciben de diferente forma los conflictos sociales, es plausible que la influencia del contexto pueda alterar estos patrones [@hadlerSocialConflictPerception2017a, p. 44]. Segundo, y en relación a los factores contextuales, no se han considerado otros predictores que han demostrado ser relevantes, como la tasa de desempleo, la densidad sindical, el nivel de concertación política o el grado de coordinación salarial de los países [@hadlerIstKlassenkonfliktUeberholt2003a; @ringqvistHowUnionMembership2020a; @delheyPerceptionGroupConflicts2008b]. Esto puede entregar resultados distintos a los existentes hasta ahora pues no se enfocan únicamente en propiedades de determinados países, sino en el estado de las relaciones de clase y las instituciones económico-laborales en ellos [@korpiPowerResourcesEmployerCentered2006a].

De acuerdo con estas críticas, la presente investigación tiene el doble objetivo de analizar, por un lado, el rol de la clase social sobre las percepciones de conflicto y, por el otro, establecer cómo la relación entre la clase social y las percepciones de conflicto social es afectada por determinantes contextuales entre países durante los años 1999 a 2019. Para ello, primero se adopta una perspectiva situada en el caso chileno con el fin de dar cuenta de la influencia de la clase social sobre las percepciones de conflicto. Luego, se emplea una perspectiva temporal y comparada entre 45 países para establecer el rol que tienen determinantes contextuales, en este caso económico-laborales e institucionales, sobre la relación entre la clase social y las percepciones de conflicto social. 

Este estudio pretende contribuir a la disciplina sociológica de dos maneras. Por un lado, analizando la influencia de las desigualdades de clase se revisa de manera crítica los principales determinantes de las percepciones de conflicto social desde sus condicionantes socioeconómicas. Además, incluyendo el rol del contexto sobre la relación entre la posición de clase y las percepciones de conflicto se pretende salvar este vacío en la investigación comparada. Por otro lado, se diagnostica la importancia de factores económicos e institucionales sobre las percepciones de conflicto social, dando cuenta de cómo estas últimas varían según los contextos. Futuras investigaciones pueden tomar este estudio como base para hipótesis que diversifiquen las teorías dominantes sobre las percepciones de conflicto social, integrando factores provenientes de la estratificación social y el análisis institucional.

La tesis principal que se busca defender es que la posición de clase es un determinante relevante de las percepciones de conflicto social en Chile, y que dicha relación a nivel comparado es afectada por el nivel de desigualdad económica y el grado de concertación política de los países. Se espera que en Chile la posición objetiva de clase pueda predecir las percepciones de conflicto social, y que dichas percepciones sean distintas según la categoría de clase. A nivel comparado, esta relación será aún más pronunciada en la medida que exista alta desigualdad económica y bajos niveles de concertación política. En consiguiente, la pregunta y objetivos de investigación son:

### Pregunta de investigación {-}

*¿Cómo cambia la relación entre la clase social y las percepciones de conflicto social a partir del rol del contexto económico-laboral e institucional entre 1999-2019?*

### Objetivo {-}

Analizar cómo cambia la relación entre la clase social y las percepciones de conflicto social de acuerdo con las variaciones contextuales de determinantes económicos-laborales e institucionales entre 1999-2019.

### Objetivos específicos {-}

*O.E.1* – Analizar la relación entre la posición de clase y las percepciones de conflicto social entre 1999-2019.

*O.E.2* – Analizar el rol de la desigualdad económica sobre la relación entre la posición de clase y las percepciones de conflicto social entre 1999-2019.

*O.E.3* – Analizar la relacion entre el nivel de concertación política y las percepciones de conflicto social entre 1999-2019. 

### Estructura de investigación {-}

Esta investigación se organiza en cinco capítulos. En el [capítulo 1  Desigualdades y conflicto social: un marco analítico](#literature) se construye un marco analítico para abordar las percepciones de conflicto social, pasando revista a diversos aportes teóricos y empíricos sobre su definición, así como a los factores asociados según la literatura ordenados como determinantes de clase, económico-laborales e institucionales. En el [capítulo 2 Método](#method) se presentan los datos, variables y métodos estadísticos a utilizar que permiten analizar el caso chileno y la comparación entre países. En el [capítulo 3 Análisis](#application) se exponen los análisis descriptivos y los modelos seleccionados para explicar las percepciones de conflicto social. A partir de estos resultados se discuten las respectivas hipótesis planteadas. En el [capítulo 4 Discusión](#discussion) se emplean los hallazgos para revisar la principal tesis de esta investigación y dialogar con la literatura nacional y comparada. Finalmente, en el [capítulo 5 Conclusiones](#conclusion) se retoma la tesis central y los principales hallazgos de esta investigación, cerrando con futuras líneas de estudio sobre las percepciones de conflicto social en Chile y el mundo.   

[^1]: Siguiendo a Tilly & Tarrow [-@tillyContentiousPolitics2015a, p.7], la política contenciosa se refiere a las "interacciones en las que los actores hacen reclamaciones que afectan a los intereses de otros actores, lo que lleva a esfuerzos coordinados en nombre de intereses o programas compartidos, en los que los gobiernos participan como objetivos, iniciadores de reclamaciones o terceros. La política contenciosa reúne, por tanto, tres características familiares de la vida social: la contención, la acción colectiva y la política" (*traducción propia*).

[^2]: Por ejemplo, Hertel & Schöneck [-@hertelConflictPerceptions272019a] estudian las percepciones de conflicto social en 27 países como: Dinamarca, Hungría, Rep. Eslovaca, Portugal, Estonia, Italia, Israel, Eslovenia, Francia, Turquía, Polonia, Chile, Rep. Checa, Corea del Sur, España, Alemania, EE.UU., Gran Bretaña, Austria, Bélgica, Nueva Zelanda, Finlandia, Suecia, Australia, Suiza, Islandia y Noruega.

[^4]: Edlund & Lindh [-@edlundDemocraticClassStruggle2015a] analizan países como: Alemania, Australia, Austria, Dinamarca, España, Estados Unidos, Francia, Gran Bretaña, Noruega, Nueva Zelanda, Portugal, Suecia, Bélgica, Finlandia, Italia, Japón, Suiza, Canadá e Irlanda.