# Método {#method}

<div style="text-align: justify">

```{r include=FALSE}
pacman::p_load(tidyverse, kableExtra, knitr)
```

```{r include=FALSE}
table_format = if(is_html_output()) {
  "html"
} else if(is_latex_output()) {
  "latex"
}
table_format2 = if(is_html_output()) {
  T
} else if(is_latex_output()) {
  F
}
```

## Datos y variables 

<div style="text-align: justify">

Este estudio se basa en la información proporcionada por la base de datos del Módulo de Desigualdad Social de la [International Social Survey Programme (ISSP)](https://www.gesis.org/en/issp/modules/issp-modules-by-topic/social-inequality) en sus tres olas que contemplan a Chile, realizadas en los años 1999, 2009 y 2019. Esta base de datos se sustenta en la aplicación de cuestionarios en 45 países en secciones transversales de tiempo. El diseño muestral complejo es de tipo probabilístico, estratificado según el tamaño de los países y multietápico. La unidad de análisis son individuos mayores de 18 años en 45 países encuestados en diferentes olas. Se consideran para este estudio 32.178 casos para el año 1999, 56.021 para 2009 y 25.847 para el 2019 [^10]. Además, se utilizan otras fuentes de datos secundarias como [OCDE](https://data.oecd.org/economy.htm#profile-GDP%20and%20spending),  [SWIID](https://fsolt.org/swiid/) e [ICTWSS](https://www.ictwss.org/), que proveen información contextual de variables institucionales, económicas y laborales de diversos países. 

### Variable dependiente

Se propone como variable dependiente de esta investigación un índice de conflictos sociales percibidos (Perceived Social Conflict Index - $PSCi$). Este es un índice sumativo de cuatro indicadores que responden a la pregunta *"En todos los países hay diferencias o incluso conflictos entre los distintos grupos sociales. En su opinión, en el país de referencia ¿cuánto conflicto hay entre...?"*. Los valores de respuesta de estos indicadores corresponden a una escala de tipo Likert de 1 a 4. Los indicadores y sus valores de respuesta se detallan en la Tabla N° \@ref(tab:tab-dep). Se estima recodificar estas cuatro variables en un rango de valores de  0 ("sin conflictos") a 3 ("muy fuertes conflictos"), para luego crear una escala aditiva continua de 0 a 12. 

```{r include=FALSE}
cap1 <- "Indicadores variable dependiente"
```

```{r tab-dep, echo=FALSE}
tab <- read.csv(file = "../input/tables/Tablas1.csv", header = 1, sep = ";", encoding = "UTF-8")
colnames <- c("Indicador", "Categorías de respuesta") 

kable(tab,table_format,booktabs = T, linesep = "",col.names = colnames, caption = cap1) %>%
  kable_styling(
    full_width = T,
    latex_options = c("hold_position"),
    position = "center",
    font_size = 14,
    bootstrap_options=c("striped", "bordered")) %>%
  column_spec(column = 1, width = "2 cm", ) %>%
  column_spec(column = 2,width = "7 cm") %>%
  collapse_rows(columns = 1:2,valign = "middle")

```
\begin{center}
Fuente: elaboración propia
\end{center}

Cabe señalar que este índice de conflictos sociales percibidos es validado y utilizado en investigaciones similares[^11] [@hertelConflictPerceptions272019a; @hadlerSocialConflictPerception2017a]. Considerando lo anterior, se opta por utilizar el $PSCi$ como variable dependiente con el fin de poder establecer comparaciones con la literatura existente. Respecto a la confiabilidad de este índice, se aplicará el coeficiente de Alpha de Cronbach's a fin de conocer su consistencia interna en tanto mida una misma dimensión latente[^12]. 

### Variables independientes

```{r include=FALSE}
cap2 <- "Variables independientes"
```

La Tabla \@ref(tab:tab-indep) muestra las variables independientes, su descripción y respectivas fuentes de datos. Estas variables se distinguen en dos niveles: el individual (Nivel 1) y el contextual (Nivel 2). 

_**Determinantes de nivel individual**_

Respecto a las variables de nivel individual, para medir la posición de clase se utilizará el esquema de clases de Erik Olin Wright [-@wrightClassCountsComparative1997a]. Este esquema de clases se sustena en tres distinciones o criterios: (i) si se posee propiedad privada sobre los medios de producción -distinguiendo entre propietarios y no propietarios-, (ii) el nivel de calificación del empleo -distinguiendo entre asalariados expertos, calificados y no calificados-, y (iii) la posesión de bienes de organización o autoridad en el trabajo -distinguiendo entre asalariados que supervisan o no a otros-. Para esto se utilizarán variables referidas a la situación de propiedad (si emplea o no a una cantidad determinada de personas), la situación de trabajo asalariado (si forma parte de la fuerza de trabajo y si es empleado, autoempleado o trabaja en negocio familiar), las calificaciones (a partir de la clasificación CIUO-08 a 2 dígitos) y la autoridad en el trabajo (si supervisa o no). Así, se usará el esquema de Wright en su versión colapsada de 9 clases [@wrightClassCountsComparative1997a]. Si bien este esquema de clases posee una debilidad comparativa entre países por la ausencia de indicadores sobre los niveles de autoridad, es teóricamente más adecuado para estudiar actitudes y percepciones de clase. La afiliación sindical se mide como una variable _dummy_ en donde 0 indica que nunca ha pertenecido a un sindicato y 1 que si pertenece o ha pertenecido a un sindicato. Por último, la afiliación partidaria se mide bajo una escala que oscila entre el valor 1 que indica pertencer a partidos de extrema izquierda hasta 5 que refiere a partidos de extrema derecha, incluyendo también la no participación en algún partido político. Cabe mencionar que los valores de esta variable no están disponibles ni son los mismos para todos los países bajo estudio, por lo que para casos en la situación (1) se considerará la pertenencia específica a partidos políticos que luego serán recodificados bajo el mismo eje de izquierda/derecha anterior, y para los casos en la situación (2) se tomarán en cuenta las categorías de respuesta específica.

_**Determinantes de nivel contextual**_

Para poder distinguir cómo las percepciones de conflicto social varían de acuerdo con los contextos económicos-laborales e institucionales, se utilizará la desigualdad económica y el grado de coordinación salarial de los países. La desigualdad económica es medida a través del índice de Gini sobre el ingreso familiar disponible post transferencias y post impuestos. En detalle, el coeficiente de Gini se basa en una comparación entre las proporciones acumuladas de la población y las proporciones de los ingresos que reciben después de las transferencias e impuestos. Su rango de valores oscila entre el 0 en el caso de igualdad perfecta y 1 en caso de desigualdad perfecta. El grado de coordinación salarial es utilizado para poder diferenciar entre economías más liberalizadas (LME's - liberal market economies) y coordinadas (CME's - coordinated market economies) debido a que se ha demostrado que países con Estados de bienestar o políticas corporativistas (CME's) poseen mayores grados de coordinación salarial, a diferencia de países más liberalizados (LME's) que tienden a poseer bajos grados de coordinación salarial [@baccaroCommonNeoliberalTrajectory2011a; @thelenComparativeStaticsHistorical2010a]. Esta variable se define como el grado de coordinación institucional que existe sobre el mercado laboral para la negociación salarial, en donde 1 indica una coordinación salarial fragmentada y confinada a nivel de la firma, y 5 refiere a una negociación salarial centralizada y vinculante entre actores. Hubiera sido más adecuado utilizar otro indicador que se acercara teóricamente al grado de involucramiento de las organizaciones laborales en la definición de las políticas económicas, como una forma de dar cuenta de la estructura institucional del país [@kenworthyQuantitativeIndicatorsCorporatism2003a]. Aunque esta variable existe -nivel de concertación política- no está disponible para todos los años y países [@ringqvistHowUnionMembership2020a]. Por tanto, en términos prácticos se utiliza la coordinación salarial en tanto permite medir la coordinación de políticas laborales en varios países y años.

```{r tab-indep, echo=FALSE}
tab2 <- read.csv(file = "../input/tables/tabla2.csv", header = 1, sep = ";", encoding = "UTF-8")
colnames2 <- c("Variable", "Descripción", "Fuente") 

kable(tab2,table_format,booktabs = T, linesep = "",col.names = colnames2, caption = cap2) %>%
  kable_styling(
    full_width = T,
    latex_options = c("hold_position"),
    position = "center",
    font_size = 14,
    bootstrap_options=c("striped", "bordered")) %>%
  column_spec(column = 1, width = "4 cm", ) %>%
  column_spec(column = 2,width = "6 cm") %>%
  column_spec(column = 3,width = "2 cm") %>%
  collapse_rows(columns = 1:2,valign = "middle")

```

### Variables de control

Se controlará por variables que han sido utilizadas en investigaciones previas. A nivel individual, se contemplan variables como el ingreso, la afiliación sindical y el tiempo -medido como el año de aplicación de la encuesta-. A nivel contextual, se utilizarán dos variables que han demostrado importantes efectos sobre las percepciones de conflicto social, estas son: el nivel de riqueza del país medido por el GDP bruto (Gross Domestic Product) y la densidad sindical del país. La descripción y fuentes de donde serán extraídos estos datos se detallan en la Tabla \@ref(tab:tab-control) del [Apéndice](#apendice). 


## Métodos

<div style="text-align: justify">

Esta investigación utiliza dos técnicas de análisis. En primer lugar, para analizar el efecto que tiene la posición de clase sobre las percepciones de conflicto social en Chile entre los años 1999, 2009 y 2019, se estiman modelos de regresión lineal con mínimos cuadrados ordinarios (OLS). Estos modelos permiten especificar la razón de cambio de la relación lineal entre variables independientes, como la posición de clase, sobre una dependiente continua, como el $PSCi$ [^12]. Asimismo, posibilitan conocer el peso relativo de cada variable independiente para predecir los cambios promedios sobre las percepciones de conflicto social, por lo que se vuelve una herramienta idónea [@gillStatisticsSocialBehavioral2014a]. En segundo lugar, para analizar y especificar el efecto de variables contextuales sobre variables individuales (relaciones macro/micro), se estiman modelos multinivel en series de tiempo o tendencia para 45 países entre los años 1999, 2009 y 2019. La principal razón es que estos modelos permiten plantear hipótesis sobre la relación entre las variables de contexto, en este caso económico-laborales e institucionales, con variables individuales como el índice de conflictos sociales percibidos $PSCi$. Además, posibilitan plantear relaciones de interacción entre niveles lo cual es sumamente útil para analizar, por ejemplo, cómo cambia la relación entre la posición de clase y $PSCi$ a partir de la influencia de la desigualdad económica[^12] [@hoxMultilevelAnalysisTechniques2017a]. 

[^10]: La realización del módulo 2019 para todos los países aún continúa en desarrollo. De momento, existe información de 15 países y 25.847 casos. Se contempla la finalización de la recolección de datos a mediados del 2021.

[^11]: En otras investigaciones como la de Hertel & Schöneck [-@hertelConflictPerceptions272019a, p.14], el Alpha de Cronbach's tiene un valor cercano a 0.83, lo cual es satisfactorio.

[^12]: Ver [Apéndice](#apendice) para especificación de fórmula. 