# Método {#method}

<div style="text-align: justify">

```{r include=FALSE}
pacman::p_load(tidyverse, kableExtra, knitr)
```

```{r include=FALSE}
table_format = if(is_html_output()) {
  "html"
} else if(is_latex_output()) {
  "latex"
}
table_format2 = if(is_html_output()) {
  T
} else if(is_latex_output()) {
  F
}
```

## Datos y variables 

<div style="text-align: justify">

Este estudio se basa en la información proporcionada por la base de datos del Módulo de Desigualdad Social de la [International Social Survey Programme (ISSP)](https://www.gesis.org/en/issp/modules/issp-modules-by-topic/social-inequality) en sus tres olas realizadas en los años 1999, 2009 y 2019. Esta base de datos se sustenta en la aplicación de cuestionarios en 45 países en secciones transversales de tiempo. El diseño muestral complejo es de tipo probabilístico, estratificado según el tamaño de los países y multietápico. La unidad de análisis son individuos mayores de 18 años en 45 países encuestados en diferentes olas. Se consideran para este estudio 12.821 casos para el año 1999, 42.616 para 2009 y 26.051 para el 2019[^10]. Además, se utilizan otras fuentes de datos secundarias como [OCDE](https://data.oecd.org/economy.htm#profile-GDP%20and%20spending), [WIID](https://www.wider.unu.edu/database/world-income-inequality-database-wiid#WIIDcomp) e [ICTWSS](https://www.ictwss.org/), que proveen información contextual de variables institucionales, económicas y laborales de diversos países.


### Variable dependiente

La variable dependiente de esta investigación es el nivel de conflicto percibido por los individuos, medido a través de un índice de conflictos sociales percibidos (Perceived Social Conflict Index - $PSCi$). Estudios anteriores han utilizado y validado este índice de conflictos sociales percibidos[^11] [@kelleyClassClassConflict1995a; @hertelConflictPerceptions272019a; @hadlerSocialConflictPerception2017a], por lo que se opta por utilizar el $PSCi$ como variable dependiente con el fin de poder establecer comparaciones con la literatura existente.
Este es un índice sumativo de tres indicadores que responden a la pregunta: *"En todos los países hay diferencias o incluso conflictos entre los distintos grupos sociales. En su opinión, en el país de referencia ¿cuánto conflicto hay entre...?"*. Los valores de respuesta de estos indicadores corresponden a una escala Likert de 1 a 4 detallados en la Tabla N° \@ref(tab:tab-dep). Siguiendo la misma estrategia empleada por Hertel & Schöneck [-@hertelConflictPerceptions272019a], estos indicadores fueron recodificados en un rango de valores de 0 (“no existen conflictos”) a 3 (“muy fuertes conflictos"), para luego crear una escala aditiva continua de 0 a 9. Cuanto más altos sean los valores obtenidos, mayores serán los niveles de $PSCi$. El Alpha Ordinal para $PSCi$ es aceptable ($\alpha$ = 0.83), indicando que es internamente consistente en tanto los indicadores miden una misma dimensión latente.[^12] 


```{r include=FALSE}
cap1 <- "Indicadores variable dependiente"
```

```{r tab-dep, echo=FALSE}
tab <- read.csv(file = "../input/tables/Tablas1.csv", header = 1, sep = ";", encoding = "UTF-8")
colnames <- c("Indicador", "Categorías de respuesta") 

kable(tab,table_format,booktabs = T, linesep = "",col.names = colnames, caption = cap1) %>%
  kable_styling(
    full_width = T,
    latex_options = c("hold_position"),
    position = "center",
    font_size = 14,
    bootstrap_options=c("striped", "bordered")) %>%
  column_spec(column = 1, width = "2 cm", ) %>%
  column_spec(column = 2,width = "7 cm") %>%
  collapse_rows(columns = 1:2,valign = "middle")

```
\begin{center}
Fuente: elaboración propia
\end{center}

### Variables independientes

```{r include=FALSE}
cap2 <- "Variables independientes"
```

La Tabla \@ref(tab:tab-indep) muestra las variables independientes, su descripción y respectivas fuentes de datos. Estas variables se distinguen en dos niveles: el individual y el contextual. 

_**Determinantes de nivel individual**_

La posición de clase es medida a partir del esquema de clases de Erik Olin Wright [-@wrightClassCountsComparative1997a]. Este esquema de clases se sustenta en tres distinciones o criterios: (i) si se posee propiedad privada sobre los medios de producción -distinguiendo entre propietarios y no propietarios-, (ii) el nivel de calificación del empleo -distinguiendo entre asalariados expertos, calificados y no calificados-, y (iii) la posesión de bienes de organización o autoridad en el trabajo -distinguiendo entre asalariados que supervisan a otros y quienes no-. Para el primer criterio se utilizan variables referiadas a la situación de propiedad (si emplea o no a una cantidad determinada de personas) y a la situación de trabajo asalariado (si forma parte de la fuerza de trabajo y si es empleado o autoempleado). Para el segundo criterio se utilizan las calificaciones a partir de la clasificación CIUO a 2 dígitos. En los años 1999 y 2009 los dígitos se basaron en la CIUO-88, mientras que para el 2019 se utilizó la CIU-08. En todos los años se corrigió el grupo de los *"expertos"* a partir del nivel educacional, definiendo como *"expertos"* a quienes estuvieran empleados en ocupaciones CIUO pertenecientes a los grupos 1 y 2 y que, a su vez, tuvieran un nivel educacional terciario completo o superior [@wrightClassCountsComparative1997a, p. 153]. Para el útimo criterio se utiliza la variable autoridad para diferenciar entre quienes supervisan el trabajo de otros y quienes no. Por lo tanto, en esta investigación se utiliza el esquema de Wright en su versión colapsada de 9 clases [@wrightClassCountsComparative1997a]. Cabe mencionar que si bien este esquema de clases posee una debilidad comparativa entre países por la ausencia de indicadores sobre los niveles de autoridad, es teóricamente más adecuado para estudiar distintas actitudes y percepciones subjetivas vinculadas a la clase [@svallforsMoralEconomyClass2006a].

La afiliación sindical se mide como una variable _dummy_ en donde 0 indica que nunca ha pertenecido a un sindicato y 1 que si pertenece o ha pertenecido a un sindicato. 

_**Determinantes de nivel contextual**_

La desigualdad económica es medida a través del ratio interquintil S80/S20 sobre el ingreso familiar disponible post transferencias y post impuestos. En detalle, este indicador busca medir la participación del ingreso de los individuos en la distribución total dividiendo a la población en quintiles. El ratio interquintil S80/S20 representa la proporción del ingreso promedio obtenido por el quintil superior (20% más rico) en relación con la proporción obtenida por el quintil inferior (20% más pobre). Sus valores oscilan entre 1, indicando una distribución del ingreso perfectamente equitativa, hasta el infinito, indicando la proporción en que el ingreso promedio del 20% superior es mayor al ingreso promedio del 20% inferior.

El nivel de corporativismo se mide a partir de un índice compuesto por cuatro indicadores. Estos indicadores han demostrado ser adecuados para dar cuenta, por un lado, del nivel de organización tripartita sobre la definición de la política económica y, por el otro, de la fuerza/involucramiento del movimiento laboral en los países [@kenworthyQuantitativeIndicatorsCorporatism2003a; @siaroffCorporatism24Industrial1999; @traxlerBargainingSystemPerformance2000]. Además, estos indicadores son los que poseen una mayor cobertura de información para los años y países bajo estudio, por lo que se opta por utilizarlos en términos prácticos [@visserDataBaseInstitutional2019]. Estos indicadores son: i) el nivel de coordinación de la negociación salarial, ii) el tipo de coordinación de la negociación salarial, iii) el nivel predominante de la negociación colectiva y iv) la extensión de la negociación colectiva. Este índice de corporativismo busca ser una medida compuesta que logre abarcar empíricamente el constructo teórico en estudio asumiendo la ausencia de mejores indicadores y datos. Los valores de este índice dependerán de la construcción y validación del mismo que se realizará a partir de análisis factoriales exploratorios (AFE).

Para conocer los posibles cambios en el tiempo de los factores contextuales de los países, se utiliza la variable tiempo medida como el año de aplicación de la encuesta, tomando los valores de: 1999, 2009 o 2019.

```{r tab-indep, echo=FALSE}
tab2 <- read.csv(file = "../input/tables/tabla2.csv", header = 1, sep = ";", encoding = "UTF-8")
colnames2 <- c("Variable", "Descripción", "Fuente") 

kable(tab2,table_format,booktabs = T, linesep = "",col.names = colnames2, caption = cap2) %>%
  kable_styling(
    full_width = T,
    latex_options = c("hold_position"),
    position = "center",
    font_size = 14,
    bootstrap_options=c("striped", "bordered")) %>%
  column_spec(column = 1, width = "4 cm", ) %>%
  column_spec(column = 2,width = "6 cm") %>%
  column_spec(column = 3,width = "2 cm") %>%
  collapse_rows(columns = 1:2,valign = "middle")

```

### Variables de control

Se controlará por variables que han sido utilizadas en investigaciones previas. A nivel individual, se incluye la edad (en años), el nivel educacional alcanzado y el sexo de los encuestados para controlar efectos de composición de la población. A nivel contextual, se controla por tres variables que han demostrado importantes efectos sobre las percepciones de conflicto social, estas son: el nivel de riqueza del país medido por el GDP (Gross Domestic Product) per cápita, el gasto social como proporción del GDP y la cobertura de la negociación colectiva del país. Este último factor también se incluye para controlar el efecto del índice de corporativismo [@kenworthyQuantitativeIndicatorsCorporatism2003a]. La descripción y fuentes de donde serán extraídos estos datos se detallan en la Tabla N° \@ref(tab:tab-control) del [Apéndice](#apendice). 

## Métodos

<div style="text-align: justify">

Esta investigación utiliza un análisis transversal y en series de tiempo o tendencia para 45 países entre los años 1999, 2009 y 2019. Para especificar el efecto de variables contextuales sobre variables individuales (relaciones macro/micro), se estiman modelos multinivel. La principal razón es que estos modelos permiten analizar estructuras de datos complejas, en donde las unidades de análisis están anidadas en grupos ordenados jerárquicamente (individuos anidados en países) y en donde el valor esperado de una unidad dada en la variable dependiente depende del grupo(s) al que pertenece [@hoxMultilevelAnalysisTechniques2017a]. Además, estos modelos posibilitan plantear interacciones entre niveles con el fin de conocer cómo cambia la relación entre la variable dependiente y las variables independientes de nivel individual en función de una variable independiente de nivel contextual [@hoxMultilevelAnalysisTechniques2017a]. 

En vista de que la base de datos posee una estructura de encuestas longitudinales comparativas [@schmidt-catranRandomEffectsMultilevel2016], los individuos encuestados en las diferentes olas son anidados tanto en países como en años (1999/2009/2019). Esto implica que el diseño multinivel de esta investigación distingue tres niveles: *individuos* = nivel 1; *año-país* = nivel 2; y *país* = nivel 3.  En detalle, en estos modelos cada encuestado/individuo (nivel 1) es observado en un país específico y en un momento específico (nivel 2), y cada año-país es una única observación de un país (nivel 3) que se observa repetidas veces [@fairbrotherTwoMultilevelModeling2014]. Esta estructura de tres niveles permite distinguir entre los efectos transversales de los países (nivel 3) y los efectos longitudinales dentro de los países (nivel 2). Además, incorpora efectos aleatorios en dichos niveles, lo cual es especialmente recomendable cuando se estudian países ya que disminuye la heterogeneidad no observada entre estos grupos [@schmidt-catranMultilevelModelsAnalysis2019]. En estos modelos se pueden incorporar variables contextuales en cualquiera de sus niveles, las cuales pueden ser características invariables de un país en el tiempo ("time-invariant"), o bien, pueden ser características de un país que varien en el tiempo ("time-variant") [@fairbrotherTwoMultilevelModeling2014]. En el primer caso se busca conocer cómo una variable invariante en el tiempo $x$ se asocia con los cambios en el tiempo de otra variable $y$, mientras que en el segundo caso se busca conocer cómo los cambios en el tiempo de una variable $x$ se asocian con los cambios en el tiempo de otra variable $y$ [@schmidt-catranRandomEffectsMultilevel2016]. 

Para lograr lo anterior, se utilizan dos técnicas o extensiones de los modelos multinivel propuestas por Fairbrother [-@fairbrotherTwoMultilevelModeling2014, pp. 124-127]. Primero, se realiza un centrado al promedio del grupo/país de la variable contextual de interés, con el fin de diferenciar el componente transversal (media global de la variable de un país: $\overline{Z}$) del componente longitudinal (la diferencia entre la media global de la variable de un país y el valor de esa variable en un tiempo específico de un país: $Z$ - $\overline{Z}$). Se incluye también una variable *tiempo* como control para revelar si la variable dependiente tiende a crecer más rápido en los países que experimentan un aumento más acelerado de la variable contextual de interés [@fairbrotherDoesInequalityErode2013]. Segundo, se aplica la técnica de las curvas de crecimiento (“growth-curves”) a nivel *país* para conocer si el efecto de un valor determinado de alguna variable contextual que no varíe en el tiempo conduce a un cambio más rápido o más lento en la variable dependiente mediante un término de interacción entre la variable contextual y la variable *tiempo* [@fairbrotherTwoMultilevelModeling2014]. Cabe mencionar que, sin perjuicio de lo anterior, el interés principal de esta investigación recae en los efectos transversales de los países, así como en los efectos de interacción entre niveles.

En consecuencia, el modelo multinivel estimado es el siguiente \@ref(eq:mlm):

\begin{equation}
PSCi_{ijk} = \beta_{0} + \beta_{1}X_{ijk} + \beta_{2}\overline{Z}_{k} + \beta_{3}Z_{jkM} + \beta_{4}time_{jk} + \beta_{5}X_{ijk}\overline{Z}_{k} + \beta_{6}Z_{k}time_{jk} + v_{0k} + u_{0jk} + e_{ijk}
(\#eq:mlm)
\end{equation}

Donde: 

- $PSCi_{ijk}$ = representa la estimación del índice de conflictos sociales percibidos
- $\beta_{0}$ = representa el gran intercepto del modelo
- $\beta_{1}$ = representa el efecto fijo de cada variable independiente de nivel individual
- $\beta_{2}$ = representa el efecto transversal de cada variable independiente de nivel contextual para cada país 
- $\beta_{3}$ = representa el efecto longitudinal de cada variable independiente de nivel contextual para cada año-país
- $\beta_{4}$ = representa el efecto de la variable tiempo para controlar tendencias temporales simultáneas
- $\beta_{5}$ = representa el efecto de interacción entre niveles
- $\beta_{6}$ = representa el efecto de la curva de crecimiento ("growth-curve") 
- $v_{0k}$ = representa el efecto aleatorio de los países
- $u_{0jk}$ = representa el efecto aleatorio de cada año-país
- $e_{ijk}$ = representa el error estándar
- $X$ = representa cada variable de nivel individual
- $Z$ = representa cada variable de nivel contextual
- $\overline{Z}$ = representa el componente transveral a partir de la media global de la variable $Z$ de nivel contextual para cada país
- $Z_{jkM}$ = representa el componente longitudinal a partir del centrado al promedio de la variable $Z$ de nivel contextual para cada año-país
- $i$ = representa cada indiviuo
- $j$ = representa cada año
- $k$ = representa cada país

[^10]: La realización del módulo 2019 para todos los países aún continúa en desarrollo debido a las complicaciones producidas por la pandemia del COVID-19. De momento, existe información para 22 países y 35.127 casos.

[^11]: En otras investigaciones como la de Hertel & Schöneck [-@hertelConflictPerceptions272019a, p.14], el Alpha de Cronbach's tiene un valor cercano a 0.83, lo cual es satisfactorio.

[^12]: En esta investigación se utiliza el Alpha Ordinal debido a la naturaleza politómica de los indicadores y a sus niveles de medición ordinal. Ver [Apéndice](#apendice) para especificación de fórmula. 