# Resultados {#application}
<div style="text-align: justify">

```{r database, message=TRUE, warning=TRUE, include=FALSE, paged.print=TRUE}

if (!require("pacman")) install.packages("pacman")

pacman::p_load(tidyverse, sjmisc, kableExtra, sjPlot,
               summarytools, DT, lme4, easystats, gtsummary, 
               stargazer, magrittr, htmlTable, gridExtra,
               influence.ME, janitor, lessR, ggrepel, ggpubr,
               performance, ggrepel, ggthemes, flexplot,
               sjlabelled, RColorBrewer, stats, car, texreg,
               scales, GGally, broom, table1, cowplot, ggeffects)

options(scipen=999)

load("../output/data/db-proc.RData")
load("../output/data/df2-proc.RData")
names(db)

```

```{r set-theme, include=FALSE}

windowsFonts(`Roboto Condensed` = windowsFont("Roboto Condensed"))

my_pretty_theme <- theme_minimal(base_family = "Roboto Condensed", base_size = 10) +
  theme(panel.grid.minor = element_blank(),
        # Bold, bigger title
        plot.title = element_text(face = "bold", size = rel(1.7)),
        # Plain, slightly bigger subtitle that is grey
        plot.subtitle = element_text(face = "italic", size = rel(0.85), color = "grey30"),
        # Italic, smaller, grey caption that is left-aligned
        plot.caption = element_text(face = "italic", size = rel(0.7), 
                                    color = "grey70", hjust = 0),
        # Bold legend titles
        legend.title = element_text(face = "bold", size = rel(0.7)),
        # Bold, slightly larger facet titles that are left-aligned for the sake of repetition
        strip.text = element_text(face = "bold", size = rel(0.7), hjust = 0.5),
        # Bold axis titles
        axis.title = element_text(face = "bold", size = rel(0.85)),
        # Add some space above the x-axis title and make it left-aligned
        axis.title.x = element_text(margin = margin(t = 5)),
        # Add some space to the right of the y-axis title and make it top-aligned
        axis.title.y = element_text(margin = margin(r = 5)),
        # Add a light grey background to the facet titles, with no borders
        strip.background = element_rect(fill = "grey90", color = NA),
        # Add a thin grey border around all the plots to tie in the facet titles
        panel.border = element_rect(color = "grey90", fill = NA))

#my_colors <- RColorBrewer::brewer.pal(10, "Blues")[8]

my_colors <- "#084387"

formatter <- function(...){
  function(x) format(round(x, 1), ...)
}

reset_gtsummary_theme()
theme_gtsummary_compact(set_theme = T)
theme_gtsummary_language(language = "es", decimal.mark = ".", big.mark = ",", set_theme = T)

options(kableExtra.html.bsTable = T)
options(knitr.kable.NA = '')

theme_dotplot <- theme_bw(base_family = "Roboto Condensed", base_size = 10) +
  theme(panel.grid.minor = element_blank(),
        # Bold, bigger title
        plot.title = element_text(face = "bold", size = rel(1.7)),
        # Plain, slightly bigger subtitle that is grey
        plot.subtitle = element_text(face = "italic", size = rel(0.85), color = "grey30"),
        # Italic, smaller, grey caption that is left-aligned
        plot.caption = element_text(face = "italic", size = rel(0.7), 
                                    color = "grey70", hjust = 0),
        # Bold legend titles
        legend.title = element_text(face = "bold", size = rel(0.7)),
        # Bold, slightly larger facet titles that are left-aligned for the sake of repetition
        strip.text = element_text(face = "bold", size = rel(0.7), hjust = 0.5),
        # Bold axis titles
        axis.title = element_text(face = "bold", size = rel(0.85)),
        # Add some space above the x-axis title and make it left-aligned
        axis.title.x = element_text(margin = margin(t = 5)),
        # Add some space to the right of the y-axis title and make it top-aligned
        axis.title.y = element_text(margin = margin(r = 5)),
        # Add a light grey background to the facet titles, with no borders
        strip.background = element_rect(fill = "black", color = NA),
        # Add a thin grey border around all the plots to tie in the facet titles
        panel.border = element_rect(color = "#474747", fill = NA),
        axis.text.y = element_text(size = rel(1)),
        axis.ticks.y = element_blank(),
        panel.grid.major.x = element_blank(),
        panel.grid.major.y = element_line(size = 0.05, color = "#b4b4b4"),
        panel.grid.minor.x = element_blank())


```


## Descriptivos
<div style="text-align: justify">

Antes de proceder con el análisis de los modelos, en esta sección se presentan los análisis descriptivos uni y bivariados de los predictores principales de este estudio con el fin de realizar una primera aproximación al contraste de hipótesis. Para ello, se comienza reportando los estadísticos descriptivos de la variable dependiente y de las variables independientes. Luego, se examina la manera en que las percepciones de conflicto social varían entre países como una antesala al modelamiento multinivel. Por último, se desarrollan análisis bivariados relacionando el índice de conflictos sociales percibidos con la posición de clase y la membresía sindical a nivel individual, y con la desigualdad económica y el corporativismo de los países a nivel contextual.

En la Tabla \@ref(tab:tab-desc1) se reportan los estadísticos descriptivos para todas las variables incluidas en el análisis. Como se puede observar, esta investigación trabaja sobre una muestra de 39.853 individuos anidados en 33 países, los cuales poseen, en promedio, un moderado nivel de conflicto percibido reflejado en una media de 3.78 puntos en una escala que va de 0 (no existen conflictos) a 9 (existen muy fuertes conflictos). Ahora bien, es importante notar que tomando en cuenta la distribución y escala de $PSCi$, la dispersión de los datos respecto al promedio es considerable (DE = 2.03). Esta alta variación en los datos podría estar asociada a la presencia de distintos países en las diferentes olas-años bajo estudio, abriendo la interrogante sobre el rol contextual de los países. 


```{r tab-desc1, echo=FALSE, message=FALSE, warning=FALSE, results='asis'}
         
t1 <- db %>% select(PSCi, CLASS, UNION, AGE, SEX, IDEOLOGY) %>% 
  gtsummary::tbl_summary(
    missing = "no",
    type = list(all_continuous()~ 'continuous2'),
    statistic = all_continuous() ~ c("{mean} ({sd})", 
                                     "{min}, {max}")) %>% 
  add_n(last = F, statistic = "{N_nonmiss}") 

t2 <- df %>% select(RATIO_IC, CorpAll, GDP, SOC_EXPEND) %>% 
  gtsummary::tbl_summary(
    missing = "no",
    type = list(all_continuous()~ 'continuous2'),
    statistic = all_continuous() ~ c("{mean} ({sd})", 
                                     "{min}, {max}")) %>% 
  add_n(last = F, statistic = "{N_nonmiss}")

tab1 <- tbl_stack(tbls = list(t1, t2)) %>% 
  bold_labels(.) %>% 
  modify_footnote(update = all_stat_cols() ~ "Media (DE); Rango (Min, Max); Frecuencia (%)") %>% 
  modify_header(update = list(label ~ "**Variable**")) %>% 
  modify_header(all_stat_cols() ~ "**Valores**") %>% 
  modify_caption("Estadísticos descriptivos") %>% 
  gtsummary::as_kable_extra(strip_md_bold = T) %>%
  kableExtra::kable_styling(latex_options = "hold_position", font_size = 14, position = "center") %>%
   kableExtra::kable_styling(bootstrap_options = c("striped", "hover", "condensed", "responsive"), full_width = T) %>% 
  kableExtra::row_spec(row = c(1,4,14,17,20,23,28,31,34,37),bold = T) %>% 
  kableExtra::add_footnote(label = "Fuente: Elaboración propia en base a ISSP 1999-2019, WIID, ICTWSS y OCDE") %>% 
  pack_rows("Dependiente", 1, 1) %>% 
  pack_rows("Nivel individual", 4, 27) %>%
  pack_rows("Nivel contextual (país-año)", 28, 39)


tab1
```

Atendiendo a los porcentajes de la Tabla \@ref(tab:tab-desc1), a nivel individual existe una clara tendencia en la distribución de la posición de clase: la gran mayoría de los individuos -más de un tercio de la muestra- se ubican en la posición de clase trabajadora no calificada (32%). A esta categoría le siguen las posiciones de los trabajadores calificados (20%), los supervisores calificados (12%) y la pequeña burguesía (11%). Luego, se encuentran posiciones de clase asociadas típicamente a las clases medias como los expertos sin autoridad (7.7%) y los expertos directivos (6.3%). Por su parte, la clase de supervisores no calificados, que se asocia comúnmente a posiciones de clase trabajadora, es minoritaria respecto a las posiciones de clases medias pues solo alcanza a concentrar un 6.1% del total de los casos. Finalmente, las posiciones de clase minoritarias corresponden a la de los pequeños empleadores y a la de los capitalistas o grandes propietarios, con un 3.7% y un 1.3% de los casos respectivamente. En cuanto a la afiliación sindical, se observa que la mayoría de los individuos de la muestra (58%) no forman parte de alguna organización sindical en comparación a quienes sí son miembros o han estado afiliados a sindicatos (42%).

A nivel contextual, el valor promedio de la concentración del ingreso es igual a 6.61, lo cual indica la proporción en que el ingreso del 20% más rico es superior al ingreso del 20% más pobre para todos los países y años analizados. Sin embargo, la desviación de los datos respecto a este promedio es considerablemente alta, estando incluso muy cerca del mismo (DE = 6.30). Esta alta variación es un fenómeno esperable cuando se comparan países pues, tal como indica la Tabla \@ref(tab:tab-desc1), existen casos bastante extremos en donde el valor mínimo de la concentración del ingreso es igual a 3.20 (Suecia 1999) y el valor más alto es de 44.66 (Sudáfrica 2009). Algo similar pero más evidente ocurre con el grado de corporativismo de los países. Como se observa en la Tabla \@ref(tab:tab-desc1), los 33 países estudiados entre los años 1999 y 2019 tienen, en promedio, un bajo nivel de corporativismo (M = -0.19) pero la desviación de los datos es, de hecho, superior a este valor (DE = 0.71). Nuevamente, esto puede verse ejemplificado en los países que ocupan los valores mínimos (Nueva Zelanda 1999) y máximos (Noruega 1999) en el índice de corporativismo. Al respecto cabe mencionar que, temporalmente, los países con los valores más altos en este índice pueden ubicarse en el periodo de auge y caída de los Estados de Bienestar en el norte de Europa, mientras que en los años más recientes el valor de este índice es sustancialmente más bajo para todos los países analizados.

Una idea que ha guiado esta investigación pero que se ha mantenido implícita hasta ahora es que el nivel de conflicto percibido por los individuos varía efectivamente entre países. Pero, ¿esto ocurre empíricamente? La Figura \@ref(fig:fig4) busca responder a esta interrogante mostrando la evolución de las percepciones de conflicto social entre los países a través del tiempo. En términos generales, el gráfico sugiere que existe una notable variación entre los países en cuanto al nivel promedio de percepción de conflicto ya que, de los 33 países bajo análisis, 15 presentan valores superiores o inferiores al promedio mundial (representado por la línea horizontal). En detalle, Corea del Sur, Hungría, Chile y Portugal son los países con mayores percepciones de conflicto social en el periodo estudiado, mientras que Chipre, Dinamarca, República Checa y Croacia son las naciones con los menores niveles en la escala de conflictos sociales percibidos. 


```{r fig4, echo=FALSE, fig.asp=1, out.width='100%', message=FALSE, warning=FALSE, fig.align='default', fig.cap="(ref:fig4)" }

g1 <- db %>% group_by(COUNTRY, YEAR) %>% 
  summarise(promedio = round(mean(PSCi), digits = 1)) %>% 
  ggplot(aes(x = YEAR, y = promedio)) +
  geom_line(colour = my_colors) +
  geom_point(colour = my_colors) +
  scale_x_continuous(breaks=seq(1999, 2019, 10)) +
  scale_y_continuous(labels = formatter(nsmall = 1)) +
  geom_hline(aes(yintercept = 3.9), linetype = "dashed", color = "grey30") +
  labs(x = "Año", 
       y = "Promedio PSCi")+
  facet_wrap(.~COUNTRY, ncol = 5, scales = "fixed") + 
  my_pretty_theme


g1
```

(ref:fig4) Evolución de las percepciones de conflicto social entre 1999 y 2019. Línea horizontal representa el valor promedio de $PSCi$ para todos los años y países analizados. Fuente: Elaboración propia en base a [ISSP (1999-2019)](https://www.gesis.org/en/issp/modules/issp-modules-by-topic/social-inequality).


Así también, resulta relevante mencionar lo que ocurre en términos temporales con las percepciones de conflicto en determinados países. De acuerdo con la Figura \@ref(fig:fig4), es posible identificar a algunos países en los cuales las percepciones de conflicto social han tendido a aumentar en el tiempo, tales como Hungría[^12] y más recientemente Chile[^13]. Sin embargo, estos países son más bien la excepción y no la regla puesto que existe una clara tendencia hacia la baja en el valor promedio de $PSCi$ entre los países que cuentan con más de una observación en el tiempo. En específico, de los 20 países con más de una observación, 9 han disminuido sus percepciones de conflicto social y 7 se han mantenido relativamente estables y por debajo del promedio mundial. Casos emblemáticos sobre los primeros son países como Chipre o Croacia, mientras que respecto a los segundos destacan naciones como Alemania o Nueva Zelanda. En consecuencia, y retomando las hipótesis de esta investigación, estos resultados preliminares permiten colocar en tela de juicio lo sostenido hipotéticamente por la $H_{5}$ ya que, contrario a esta, las percepciones de conflicto social han tendido a disminuir a través del tiempo.


```{r fig5, echo=FALSE, fig.asp=0.65, out.width='100%', message=FALSE, warning=FALSE, fig.align='default', fig.cap="(ref:fig5)"}

conf <- db %>% select(starts_with("CONFLICT"), COUNTRY) %>% 
  mutate_at(vars(starts_with("CONFLICT")), ~ if_else(. %in% c(0,1),0,1))

rp <- conf %>% select(COUNTRY, CONFLICT_RP) %>% 
  mutate(filtro = if_else(CONFLICT_RP == 1, "RP", "No")) %>% 
  group_by(COUNTRY, filtro) %>% 
  summarise(total = n()) %>% 
  mutate(prop = prop.table(total)*100) %>% 
  filter(filtro == "RP") %>% select(everything(), -total)

mw <- conf %>% select(COUNTRY, CONFLICT_MW) %>% 
  mutate(filtro = if_else(CONFLICT_MW == 1, "MW", "No")) %>% 
  group_by(COUNTRY, filtro) %>% 
  summarise(total = n()) %>% 
  mutate(prop = prop.table(total)*100) %>% 
  filter(filtro == "MW") %>% select(everything(), -total)

wcmc <- conf %>% select(COUNTRY, CONFLICT_WCMC) %>% 
  mutate(filtro = if_else(CONFLICT_WCMC == 1, "WCMC", "No")) %>% 
  group_by(COUNTRY, filtro) %>% 
  summarise(total = n()) %>% 
  mutate(prop = prop.table(total)*100) %>% 
  filter(filtro == "WCMC") %>% select(everything(), -total)

conf_df <- rbind(rp,mw,wcmc)

g2 <- conf_df %>% 
  mutate(filtro = case_when(filtro == "MW" ~ "Directivos vs. Trabajadores",
                            filtro == "RP" ~ "Ricos vs. Pobres",
                            filtro == "WCMC" ~ "Clase media vs. Clase obrera")) %>% 
  mutate(filtro = factor(filtro, levels = c("Directivos vs. Trabajadores", "Ricos vs. Pobres", "Clase media vs. Clase obrera"))) %>% 
  ggplot(aes(x = prop, y = fct_reorder2(`COUNTRY`, filtro, prop, .desc = T), group=filtro))+
  geom_point(aes(shape=filtro, color=filtro), size = 1.6)+
  coord_cartesian(xlim = c(0,100))+
  scale_x_continuous(labels = function(prop){paste0(prop, "%")})+
  labs(title = NULL,
       y = NULL,
       x = "Proporción intensidad conflictos",
       color = "Tipo conflicto",
       shape = "Tipo conflicto")+
  scale_shape_manual(values=c(16,17,18))+
  #scale_color_manual(values = c("#c71585", "#6a9cd8", "#686868"))+
  scale_color_manual(values = c("#6c8afc", "#088287", "#e16462"))+
  theme_dotplot

g2

```
(ref:fig5) Intensidad de conflictos entre grupos percibidos por la población (% encuestados que respondieron "muy fuertes" o "fuertes" en cada uno de los indicadores de $PSCi$). Fuente: Elaboración propia en base a [ISSP (1999-2019)](https://www.gesis.org/en/issp/modules/issp-modules-by-topic/social-inequality).

Al momento de describir el comportamiento de los distintos tipos de conflictos que componen el índice, un punto esencial debe ser remarcado: en la mayoría de los países los ciudadanos tienden a reconocer más las tensiones entre los trabajadores y directivos de empresa. Como demuestra la Figura \@ref(fig:fig5), la percepción del conflicto laboral tiende a ser más fuerte entre los individuos, oscilando entre un 30% y un 60% en comparación a no percibir este conflicto o hacerlo de forma mesurada. Así también, existen variaciones importantes entre países ya que hay naciones en las cuales son los conflictos entre ricos y pobres los que se perciben más intensamente (ej. Hungría, Estados Unidos o Bulgaria). De cualquier modo, los conflictos entre grupos polares en la estructura social asociados al conflicto distributivo más “tradicional” (trabajadores-directivos y ricos-pobres) tienden a primar en la mayoría de los países, encontrándose en menor intensidad los conflictos entre la clase media y la clase obrera pues en todos los países la proporción de quienes sostuvieron que este conflicto es percibido de forma fuerte o muy fuerte es menor en comparación a los otros conflictos. Esto sienta un precedente relevante en términos de medición de las percepciones de conflicto vertical debido a que, al parecer, los conflictos entre grupos sociales ubicados en los puntos extremos de la estructura social son los más importantes para este constructo.

Otro aspecto a ser evaluado corresponde a la relación entre las percepciones de conflicto social y la posición de clase de los individuos. En el Panel A de la Figura \@ref(fig:fig6) se presenta esta asociación mediante un gráfico de cajas en donde, además de mostrar la distribución intercuartílica según cada categoría de clase, se indica el valor promedio de $PSCi$ representado por un punto. De esta figura se desprenden dos conclusiones: (1) quienes se ubican en las posiciones de clase subordinada -trabajadores no calificados, calificados y los supervisores no calificados-, poseen valores promedios más altos en la escala de percepción de conflicto en comparación a las posiciones de clases privilegiadas; y (2) quienes son parte de la clase de pequeña burguesía perciben, de hecho, mayores conflictos sociales que los individuos de clases capitalistas e inclusive que quienes son parte de las clases medias. Un hecho a remarcar es que, si bien existen diferencias entre las categorías de clase, estas no son demasiado grandes (ver Tabla \@ref(tab:tabi) del [Apéndice](#apendiceb)). Ahora bien, ¿son estas diferencias estadísticamente significativas? De acuerdo con el análisis de varianza (prueba de Welch de una vía), el efecto de la posición de clase es estadísticamente significativo (F(8, 6844,2) = 92.803, p < .001) y medio ($\omega^2$ = 0.10) según las recomendaciones de Field [-@fieldDiscoveringStatisticsUsing2013]. Al examinar las comparaciones múltiples (post hoc de Games-Howell) se encontraron diferencias estadísticamente significativas (p < .05) entre la mayoría de las combinaciones de las categorías de clase. Por tanto, y en línea con lo planteado por la $H_{1}$, estos resultados permiten sostener que existen diferencias significativas entre las categorías de clase respecto a la percepción de conflicto y que quienes se ubican en posiciones de clase subordinadas perciben mayores conflictos que los que se ubican en posiciones de clases privilegiadas.


```{r fig6, echo=FALSE, fig.cap="(ref:fig6)", message=FALSE, warning=FALSE, out.width='100%', fig.asp=0.65}

g3 <- plot_grpfrq(db$PSCi, db$CLASS, type = "box", coord.flip = T) + 
  labs(title = "",
       subtitle = "F(8, 6844.2) = 92.8, p < 0.001, omega^2 = 0.10",
       y = "Promedio PSCi",
       x = "Posición de clase") +
  my_pretty_theme


g4 <- plot_grpfrq(db$PSCi, db$UNION, type = "box", coord.flip = T, ) +
  labs(title = "",
       subtitle = "t(37428.30) = 16.33, p < 0.001; Cohen's d = 0.17",
       y = "Promedio PSCi",
       x = "Afiliación sindical") +
   my_pretty_theme

plot_grid(g3, g4, labels=c("A", "B"), label_size = 11, ncol = 2, nrow = 1)

```
(ref:fig6) Promedio de conflicto percibido según clase social (panel A) y afiliación sindical (panel B). Estadísticos de los análisis de varianza indicados en cursiva. Fuente: Elaboración propia en base a [ISSP (1999-2019)](https://www.gesis.org/en/issp/modules/issp-modules-by-topic/social-inequality). 


Por su parte, la asociación entre las percepciones de conflicto social y la membresía sindical contradice lo planteado hipotéticamente. Como se puede observar en el Panel B de la Figura \@ref(fig:fig6), quienes no son miembros de sindicatos poseen mayores valores promedio en la escala de $PSCi$ en comparación a quienes sí son miembros. Nuevamente, cabe mencionar que estas diferencias no son excesivamente grandes (ver Tabla \@ref(tab:tabi) del [Apéndice](#apendiceb)). La prueba t de Welch de dos muestras (varianzas no asumidas como iguales) que evalúa la diferencia de $PSCi$ según la condición de afiliación sindical sugiere que el efecto es positivo y estadísticamente significativo (diferencia = 0.33, t(37428,30) = 16.33, p < .001) aunque muy pequeño (d de Cohen = 0.17). En consecuencia, y de acuerdo a estos resultados, la $H_{2}$ que planteaba que los miembros de sindicatos percibirán mayores conflictos sociales que los no miembros no recibiría apoyo. 


```{r fig7, echo=FALSE, message=FALSE, warning=FALSE, results='asis', fig.asp=0.6, out.width='100%', fig.align='default', fig.cap="(ref:fig7)"}

dat_text <- data.frame(
  label = c("R = 0.71, p = 0.01", "R = 0.26, p = 0.16", "R = 0.51, p = 0.08"),
  YEAR   = c("1999", "2009", "2019"),
  PSCi = c(1.5, 1.5, 1.5),
  RATIO_IC = c(35,35,35))


g5 <- db %>% select(ISO_COUNTRY, YEAR, PSCi, RATIO_IC) %>% 
  na.omit() %>% 
  group_by(ISO_COUNTRY, YEAR) %>% 
  summarise_all(mean, na.rm = T) %>% 
  ggplot(aes(x = RATIO_IC, y = PSCi, label = ISO_COUNTRY)) +
  geom_point(size = 1, alpha = 0.9, colour = my_colors) +
  geom_smooth(stat = "smooth", position = "identity", method = "lm", 
              colour = "#1f1f1f", size = 0.7) +
  geom_text_repel(aes(label=ISO_COUNTRY), size=2, show.legend = FALSE, colour = my_colors) + 
  facet_wrap(.~YEAR, scales = "fixed") +
  scale_y_continuous("Promedio PSCi", limits = c(1, 7),
                     breaks = seq(1, 7, 1),
                     labels = formatter(nsmall = 1)) +
  scale_x_continuous("Ratio S80/S20", limits = c(0, 45),
                     breaks = seq(0, 45, 10)) +
  labs(x = "Ratio S80/S20", 
       y = "Promedio PSCi") +
  my_pretty_theme +
  geom_text(data = dat_text,
            mapping = aes(x = RATIO_IC, y = PSCi, label = label),size = rel(3))

g5

```

(ref:fig7) Promedio de conflicto percibido y concentración de ingresos, por país y año. Fuente: Elaboración propia en base a [ISSP (1999-2019)](https://www.gesis.org/en/issp/modules/issp-modules-by-topic/social-inequality) y [WIID](https://www.wider.unu.edu/database/world-income-inequality-database-wiid#WIIDcomp).

En cuanto a la relación entre las percepciones de conflicto social de los individuos y las características de los países en los que habitan, la Figura \@ref(fig:fig7) y la \@ref(fig:fig9) representan la asociación de $PSCi$ con el nivel de desigualdad económica y el grado de corporativismo de los países, respectivamente. En primer lugar, la Figura \@ref(fig:fig7) sugiere que existe una relación positiva entre las percepciones de conflicto social y la concentración del ingreso: cuanto más desiguales son los países, mayores suelen ser sus niveles promedio de percepción de conflicto. Ahora bien, solo en los años 1999 y 2019 es posible notar que la pendiente es más pronunciada y que los distintos países se ajustan en torno a ella. Los coeficientes de correlación en ambos años ilustran lo anterior ya que, si en 1999 y 2019 esta relación es significativa y de una gran magnitud, para el 2009 la fuerza de la asociación es menor y no significativa (*r* = .26, p > .1). De todas maneras, estos resultados sustentan parcialmente lo planteado por la $H_{3a}$ debido a que, examinando la serie completa, la correlación entre la concentración del ingreso y las percepciones de conflicto social es positiva y significativa (*r* = .16, p < .05), y aunque si bien es baja debe tomarse en consideración que no todos los países están presentes en todas las olas-años bajo análisis (ver Figura \@ref(fig:fig8) del [Apéndice](#apendiceb)).



```{r fig9, echo=FALSE, message=FALSE, warning=FALSE, results='asis', fig.asp=0.6, out.width='100%', fig.align='default', fig.cap="(ref:fig9)"}

dat_text2 <- data.frame(
  label = c("R = -0.55, p = 0.05", "R = -0.12, p = 0.52", "R = -0.04, p = 0.90"),
  YEAR   = c("1999", "2009", "2019"),
  PSCi = c(1.5, 1.5, 1.5),
  CorpAll = c(0.8,0.8,0.8))


g6 <- db %>% select(ISO_COUNTRY, YEAR, PSCi, CorpAll) %>% 
  na.omit() %>% 
  group_by(ISO_COUNTRY, YEAR) %>% 
  summarise_all(mean, na.rm = T) %>% 
  ggplot(aes(x = CorpAll, y = PSCi, label = ISO_COUNTRY)) +
  geom_point(size = 1, alpha = 0.9, colour = my_colors) +
  geom_smooth(stat = "smooth", position = "identity", method = "lm", 
              colour = "#1f1f1f", size = 0.7) +
  geom_text_repel(aes(label=ISO_COUNTRY), size=2, show.legend = FALSE, colour = my_colors) + 
  facet_wrap(.~YEAR, scales = "fixed") +
  scale_y_continuous("Promedio PSCi", limits = c(1, 7),
                     breaks = seq(1, 7, 1),
                     labels = formatter(nsmall = 1)) +
  scale_x_continuous("Índice Corporativismo", limits = c(-1.5, 1.5),
                     breaks = seq(-1.5, 1.5, 0.5)) +
  labs(x = "Índice Corporativismo", 
       y = "Promedio PSCi") +
  theme(plot.title = element_text(size = 12), 
        axis.title = element_text(size = 11),
        plot.caption = element_text(size = 10))+
  my_pretty_theme +
  geom_text(data = dat_text2,
            mapping = aes(x = CorpAll, y = PSCi, label = label), size = rel(3))

g6
```

(ref:fig9) Promedio de conflicto percibido y nivel de corporativismo, por país y año. Fuente: Elaboración propia en base a [ISSP (1999-2019)](https://www.gesis.org/en/issp/modules/issp-modules-by-topic/social-inequality) e [ICTWSS](https://www.ictwss.org/).


En segundo lugar, la asociación entre las percepciones de conflicto social y el grado de corporativismo de los países demuestra, en general, una dirección negativa: a medida que existe mayor grado de corporativismo en un país, menores tienden a ser los valores promedio de las percepciones de conflicto social (ver Figura \@ref(fig:fig9)). Esta relación se mantiene consistente al mirar la serie completa puesto que el coeficiente de correlación es negativo y significativo al 95% de confianza (ver Figura \@ref(fig:fig8) del [Apéndice](#apendiceb)). Sin embargo, también es posible notar que tal asociación se ha debilitado a través del tiempo pues, como indica la Figura \@ref(fig:fig9), tanto la pendiente como el coeficiente de correlación entre $PSCi$ y el índice de corporativismo han disminuido con el pasar de los años. En 1999 se observa la asociación más fuerte y significativa entre estas variables (*r* = -.55, p < .05), mientras que en el 2009 esta relación se debilita en su fuerza y pierde toda significancia (*r* = -.12 p > .1) además de que existe una mayor dispersión de los países en torno a la recta, y ya para el año 2019 la relación sigue siendo negativa pero está muy cerca de ser neutra (*r* = -.04 p > .1). Con todo, estos resultados permiten apoyar parcialmente lo planteado por la $H_{4}$, aunque estableciendo la posibilidad de que el tiempo esté afectando la relación entre el corporativismo de los países y las percepciones de conflicto social.

En síntesis, los resultados descriptivos aportan tres elementos importantes. Primero, que las percepciones de conflicto social varían entre países pero que, contrario a lo esperado hipotéticamente ($H_{5}$), estas han tendido a disminuir a través del tiempo. Segundo, que a nivel individual quienes son parte de las clases subordinadas tienden a percibir mayores conflictos que quienes son parte de las clases privilegiadas ($H_{1}$), mientras que quienes son miembros de sindicatos no perciben mayores conflictos sociales que quienes no son miembros ($H_{2}$). Tercero, que a nivel contextual las percepciones de conflicto social tienden a ser mayores en países con altos niveles de desigualdad económica ($H_{3a}$) y menores en países con altos niveles de corporativismo ($H_{4}$), aunque esta última relación se ha atenuado durante el tiempo.

## Modelos
<div style="text-align: justify">

En esta sección se presentan los resultados de los modelos multinivel para los 33 países bajo estudio entre los años 1999, 2009 y 2019. Siguiendo una estrategía de análisis de complejidad creciente, se calculan seis modelos [@hoxMultilevelAnalysisTechniques2017a]. Como es usual, se comienza estimando un modelo nulo o de base (*i.e.* sin predictores) en el que solo se descompone la varianza de $PSCi$ a nivel individual y contextual con el fin de conocer si el conflicto percibido varía entre países. El Modelo 1 corresponde a un modelo con interceptos aleatorios en el que se incluyen las variables independientes de nivel individual, mientras que en el Modelo 2 se añaden las variables independientes de nivel contextual. En el Modelo 3 se replica la misma estimación que en el Modelo 2 pero se incorporan las variables de control. Luego, se calcula un modelo (no presentado) que trabaja con las mismas variables que en el Modelo 3, sin embargo, se diferencia en que añade la estimación de la pendiente aleatoria. Por último, en el Modelo 4 se estima un modelo que incorpora tanto la pendiente aleatoria como la interacción entre niveles. La sección finaliza reportando los estadísticos de bondad de ajuste de los modelos y se cierra con un resumen de los hallazgos principales.


Los resultados de los modelos multinivel son presentados en la Tabla \@ref(tab:model1). La correlación intraclase (ICC) para el modelo nulo (no mostrado) es igual a 0.217, lo cual indica la cantidad de varianza de $PSCi$ que puede atribuirse a la estructura de agrupación en la población, en este caso, los países [ICC en base a @hoxMultilevelAnalysisTechniques2017a, p.13]. Esto significa que cerca de un 22% de la varianza total del conflicto percibido por los individuos se asocia a características específicas de los países, asentando como precedente que existen diferencias significativas entre estos respecto al nivel de percepción de conflicto.



```{r, message=FALSE, warning=FALSE, include=FALSE, results='asis'}

# Null model
model_0 <- lmer(PSCi ~ 1 + (1 | COUNTRY), 
                data = db, weights = FACTOR, REML = T)

performance::icc(model_0, by_group = T)
## ICC Country = 0.217
## ICC Individual = 0.783


# Influence test
inf_m0 <- influence(model_0, group = "COUNTRY")

# D cook
cooks.distance(inf_m0) # cut point is 4/33 = 0.1212121

plot(inf_m0, which="cook",
     cutoff=0.121, sort=TRUE,
     xlab="Distancia de Cook",
     ylab="País", width=60, height=40)

# Influential countries: South Korea and Hungary. 
# This are the two countries with the highest average PSCi in the sample.


# Model 1: Only Class
model_1 <- lmer(PSCi ~ 1 + CLASS +
                  (1 | COUNTRY), data = db, weights = FACTOR, REML = T)

# Model 2: Class + Union
model_2 <- lmer(PSCi ~ 1 + CLASS + UNION +
                  (1 | COUNTRY), data = db, weights = FACTOR, REML = T)

# Model 3: Class + Union + Ratio + CorpAll + WAVE
model_3 <- lmer(PSCi ~ 1 + CLASS + UNION + C_RATIO + CorpAll + WAVE +
                  (1 | COUNTRY), data = db, weights = FACTOR, REML = T)

# Model 4: Class + Union + Ratio + CorpAll + WAVE + Controls N1 & N2
model_4 <- lmer(PSCi ~ 1 + CLASS + UNION + C_RATIO + CorpAll + WAVE +
                  (C_AGE)^2 + SEX + IDEOLOGY + C_SOCEXPEND +
                  (1 | COUNTRY), data = db, weights = FACTOR, REML = T)

# Model 5: Class + Union + Ratio + CorpAll + WAVE + Controls N1 & N2 + Random Slope CLASS
model_5 <- readRDS("~/GitHub/tesis/output/model_5.rds")

# Model 6: Class + Union + Ratio + CorpAll + WAVE + Controls N1 & N2 + Random Slope CLASS + Interaction
model_6 <- readRDS("~/GitHub/tesis/output/model_6.rds")


## Extract for table
model_2.e <- extract(model = model_2, include.deviance = T, include.loglik = F,
                     include.variance = F)

model_3.e <- extract(model = model_3, include.deviance = T, include.loglik = F,
                     include.variance = F)

model_4.e <- extract(model = model_4, include.deviance = T, include.loglik = F,
                     include.variance = F)

model_6.e <- readRDS("~/GitHub/tesis/output/model_6e.rds")

```

### Determinantes de nivel individual

Dentro de los distintos factores individuales que influyen en las percepciones de conflicto social, la posición de clase es un predictor particularmente relevante para este estudio. Como sugiere la Tabla \@ref(tab:model1), en todos los modelos el efecto de pertenecer a posiciones de clase subordinadas es positivo y estadísticamente significativo. En detalle, en el Modelo 1 se observa que, manteniendo los demás predictores constantes, quienes se ubican en la posición de clase trabajadora no calificada obtienen, en promedio, 0.54 puntos adicionales en la escala de percepción de conflictos en comparación a quienes se ubican en la posición de clase capitalista, siendo estadísticamente significativo al 99% de confianza. Similarmente, quienes pertenecen a la clase de trabajadores calificados ($\beta$ = 0.40, SE = 0.09, p < .01) y quienes pertenecen a la clase de los supervisores no calificados ($\beta$ = 0.57, SE = 0.09, p < .01) también obtienen mayores puntuaciones promedio en la escala de $PSCi$ en comparación a quienes pertenecen a la clase de los capitalistas o grandes propietarios. Llamativo es el caso de la clase de los supervisores no calificados pues, al compararla con las otras posiciones de clase subordinadas y medias, los individuos de esta clase poseen el coeficiente de mayor tamaño. Por su parte, los resultados del Modelo 1 también sugieren que quienes forman parte de las clases medias o “contradictorias,” como los supervisores calificados ($\beta$ = 0.21, SE = 0.09) o los expertos sin autoridad ($\beta$ = 0.19, SE = 0.09), poseen mayores percepciones de conflicto social respecto a los individuos de clase capitalista, ambos significativos al 95% de confianza. Por último, no se puede dejar de mencionar lo que ocurre con la clase de la pequeña burguesía puesto que, aunque forma parte de las clases privilegiadas, quienes se ubican en esta clase perciben, en promedio, mayores conflictos sociales que los individuos de clase capitalista ($\beta$ = 0.28, SE = 0.09, p < .01). Con todo, estos resultados entregan evidencia favorable para la $H_{1}$, la cual establecía que los individuos de clases subordinadas tenderían a percibir mayor conflicto social que los individuos de clases privilegiadas. Cabe mencionar que los coeficientes de la posición de clase no son excesivamente grandes considerando la escala de $PSCi$, sin embargo, estos efectos son estadísticamente robustos y se mantienen significativos aún controlando por otras variables en los modelos siguientes.


```{r model1, echo=FALSE, message=FALSE, warning=FALSE, results='asis', cache=TRUE}


capmo <- "Modelos de regresión multinivel con interceptos aleatorios para las percepciones de conflicto social en 33 países entre 1999-2019"

texreg::htmlreg(l = list(model_2.e, model_3.e, model_4.e),
                    custom.model.names = c("Modelo 1", "Modelo 2", "Modelo 3"),
                    custom.coef.names = c("Intercepto", "2.Pequeños empleadores", "3.Pequeña burguesia", "4.Expertos directivos", "5.Expertos sin autoridad", "6.Supervisores calificados", "7.Supervisores no calificados", "8.Trabajadores calificados", "9.Trabajadores no calificados", "Miembro sindicato (ref: No)", "Ratio 80/20", "Corporativismo (puntaje z)", "2009", "2019", "Edad (en años)", "Mujer (ref: Hombre)", "Centro", "Izquierda", "Sin identificación", "Gasto social (%GDP)"), 
                single.row = T,
                groups = list("<b>Efectos fijos</b>" = 1,
                              "Posición de clase (ref: 1.Capitalistas)" = 2:9,
                              "Tiempo (ref: 1999)" = 13:14,
                              "Identificación política (ref: Derecha)" = 17:18),stars = c(0.01,0.05,0.1), custom.gof.rows = list("<b>Efectos aleatorios</b>" = c(" ", " ", " "), "<b>Ajuste modelo</b>" = c(" ", " ", " "), "$\\tau_{00}$ (varianza nivel país)" = c("0.89", "2.23", "2.49"), "$\\sigma^2$ (varianza nivel individual)" = c("3.26", "3.22", "3.19")),
                    custom.gof.names = c("AIC", "BIC", "-2*log-likelihood", "N observaciones", "N países"),
                    reorder.gof = c(1,4,3,8,9,2,5,6,7),
                    dcolumn = TRUE , 
                    type = "html", 
                    doctype = FALSE, 
                    sideways = FALSE,
                    no.margin = FALSE,
                    scalebox = 0.5,
                    float.pos = "H", 
                    digits = 2,
                    caption = paste("(\\#tab:model1)",capmo),
                    caption.above = T,
                    custom.note = "\n**Nota**: Estimación de máxima verosimilitud restringida, coeficientes no estandarizados. Errores estándar entre paréntesis (SE). Variables de nivel contextual centradas a sus grandes medias (CGM). Variable 'edad' centrada al promedio de los países (CWC). Datos ponderados. <br>  $^{***}$ p < 0.01; $^{**}$ p < 0.05; $^{*}$ p < 0.1")
  

```
<br/>


Respecto a la segunda hipótesis ($H_{2}$) de esta investigación, los resultados del Modelo 1 indican que, con un 90% de confianza, existe evidencia a favor de que quienes son miembros de sindicatos perciben más conflicto que quienes no lo son. En efecto, el valor esperado de $PSCi$ para quienes son miembros de sindicatos es 0.04 puntos mayor en comparación a quienes no son miembros en los 33 países bajo estudio manteniendo los demás predictores constantes. Si se comparan estos resultados con el Modelo 3 se puede dar cuenta de que el coeficiente de la afiliación sindical se incrementa en 0.05 puntos y que la significancia estadística aumenta al 99% de confianza. Este aumento se explica mayormente por la incorporación de dos variables: la edad y el tiempo. En concreto, este cambio podría estar indicando que buena parte del efecto de la membresía sindical se encuentra comprendido en la relación de $PSCi$ con la edad de los individuos y con el tiempo u ola de aplicación de la encuesta.


A nivel individual, los resultados del Modelo 3 también muestran que existen otros hallazgos relevantes respecto a las variables de control. En línea con lo sostenido en investigaciones anteriores, los modelos sugieren que las mujeres tienden a percibir mayores conflictos que los hombres y que a mayor edad las personas perciben menos conflictos sociales. Sin embargo, los resultados sobre la identificación política de los individuos aportan elementos nuevos a la investigación comparada ya que, como se observa en la Tabla \@ref(tab:model1), las personas que se autoidentifican como de izquierda ($\beta$ = 0.20, SE = 0.02, p < .01) y quienes no se identifican con ninguna posición del espectro político ($\beta$ = 0.21, SE = 0.03, p < .01) obtienen mayores puntuaciones promedio en la escala de $PSCi$ en comparación a personas que se identifican políticamente como de derecha.


### Determinantes de nivel contextual

En relación a los factores de nivel contextual, el Modelo 2 muestra los resultados de la desigualdad económica y el grado de corporativismo de los países ingresados como efectos fijos. De acuerdo con este modelo, el coeficiente de regresión de la concentración del ingreso es 0.16, lo cual significa que, ceteris paribus, por cada unidad que aumenta la concentración del ingreso, la puntuación media en la escala de percepción de conflictos se incrementa en 0.16 puntos con un 99% de confianza. Este valor no posee aparentemente un efecto de gran tamaño, pero es relevante cuando se consideran los valores mínimos y máximos de la concentración del ingreso. Esta variable (centrada al gran promedio) se mueve un rango de -3.55 a 37.82, por lo que la diferencia predicha entre el país más desigual y el país con menor desigualdad es de 5.48 (diferencia = 34.27 $\times$ 0.16 = 5.48) puntos promedios en la escala de $PSCi$. Además, en los modelos siguientes la dirección positiva del efecto y la significancia estadística de la concentración del ingreso se mantienen e inclusive incrementa el tamaño del coeficiente al incorporar las variables de control. Con todo, estos resultados permiten sostener que en países con mayores niveles de desigualdad económica las percepciones de conflicto tienden a ser mayores, entregando apoyo favorable a la $H_{3a}$.

Por su parte, el grado de corporativismo de los países muestra un efecto negativo y estadísticamente significativo. Los resultados del Modelo 2 sugieren que, manteniendo las demás variables constantes y con un 99% de confianza, un aumento en el índice de corporativismo de una desviación estándar respecto a la media de los países disminuye en -1.41 puntos los valores en el índice de conflictos sociales percibidos. Como se observa en la Tabla \@ref(tab:model1), el tamaño de este coeficiente va decreciendo (ajustando) a medida que se van complejizando los modelos, particularmente al momento de introducir el gasto social de los países como control (Modelo 3). Ahora bien, una de las preocupaciones específicas que resultaron de los análisis en la sección descriptiva era que el tiempo podría estar afectando la relación entre las percepciones de conflicto social y el corporativismo de los países en función de que la asociación entre estas variables se ha difuminado durante el tiempo. En otros modelos no mostrados, se constata que cuando se ingresa la variable tiempo el coeficiente del índice de corporativismo se reduce aunque mínimamente. De cualquier modo, estos resultados permiten sostener lo planteado por la $H_{4}$ ya que, consistente con esta, las percepciones de conflicto social tienden a ser menores a medida que los países poseen mayores niveles de corporativismo.

En relación al factor temporal, los resultados del Modelo 2 indican que el tiempo posee un efecto negativo y significativo. Como se recordará, en esta investigación se planteó de manera exploratoria que las percepciones de conflicto social tenderían a aumentar a través del tiempo ($H_{5}$). No obstante, la evidencia no permite sostener lo establecido hipotéticamente ya que, al contrario, el conflicto percibido se reduce sistemáticamente a medida que aumenta el tiempo en los 33 países bajo estudio. En específico, tomando al año 1999 como categoría de referencia, el valor promedio en la escala de $PSCi$ disminuye en -0.24 puntos en el año 2009 y -0.33 puntos en el 2019, manteniendo las demás variables constantes y con un 99% de confianza. En consecuencia, no existe evidencia a favor de que el tiempo produzca un incremento en el conflicto percibido.

Por último, dos elementos pueden mencionarse en relación a las variables de control de nivel contextual. Por un lado, es importante notificar que en estos modelos no se incluyó el GDP per cápita de los países debido que presentaba serios problemas de multicolinealidad con la variable tiempo (ver Figura \@ref(fig:fig11) del [Apéndice](#apendiceb)). Por el otro, los resultados del Modelo 3 indican que el gasto social de los países posee un efecto negativo y estadísticamente significativo ($\beta$ = -0.04, SE = 0.01, p < .01), siendo consistente con lo encontrado en investigaciones anteriores.


### Interacción entre niveles

Como se ha demostrado, tanto la posición de clase de los individuos como el nivel de desigualdad económica de los países tienen un efecto positivo y significativo en la escala de percepción de conflictos. Ahora, resta examinar la hipótesis sobre que la relación entre la posición de clase y el conflicto percibido puede variar en función de (*i.e.* es moderada por) el nivel de desigualdad económica de los países.[^14] 


```{r model2, echo=FALSE, message=FALSE, warning=FALSE, results='asis', cache=TRUE}


capmo2 <- "Modelo de regresión multinivel con interacción entre niveles para las percepciones de conflicto social en 33 países entre 1999-2019"


texreg::htmlreg(l = list(model_6.e),
                    custom.model.names = c("Modelo 4"),
                    custom.coef.names = c("Intercepto", "2.Pequeños empleadores", "3.Pequeña burguesia", "4.Expertos directivos", "5.Expertos sin autoridad", "6.Supervisores calificados", "7.Supervisores no calificados", "8.Trabajadores calificados", "9.Trabajadores no calificados", "Miembro sindicato (ref: No)", "Ratio 80/20", "Corporativismo (puntaje z)", "2009", "2019", "Edad (en años)", "Mujer (ref: Hombre)", "Centro", "Izquierda", "Sin identificación", "Gasto social (%GDP)", "2.Pequeños empleadores $\\times$ Ratio 80/20", "3.Pequeña burguesia $\\times$ Ratio 80/20", "4.Expertos directivos $\\times$ Ratio 80/20", "5.Expertos sin autoridad $\\times$ Ratio 80/20", "6.Supervisores calificados $\\times$ Ratio 80/20", "7.Supervisores no calificados $\\times$ Ratio 80/20", "8.Trabajadores calificados $\\times$ Ratio 80/20", "9.Trabajadores no calificados $\\times$ Ratio 80/20"),
                custom.coef.map = list("CLASS2.Pequeños empleadores:C_RATIO" = "2.Pequeños empleadores $\\times$ Ratio 80/20", "CLASS3.Pequeña burguesia:C_RATIO" = "3.Pequeña burguesia $\\times$ Ratio 80/20", "CLASS4.Expertos directivos:C_RATIO" = "4.Expertos directivos $\\times$ Ratio 80/20", "CLASS5.Expertos sin autoridad:C_RATIO" = "5.Expertos sin autoridad $\\times$ Ratio 80/20", "CLASS6.Supervisores calificados:C_RATIO" = "6.Supervisores calificados $\\times$ Ratio 80/20", "CLASS7.Supervisores no calificados:C_RATIO" = "7.Supervisores no calificados $\\times$ Ratio 80/20", "CLASS8.Trabajadores calificados:C_RATIO" ="8.Trabajadores calificados $\\times$ Ratio 80/20", "CLASS9.Trabajadores no calificados:C_RATIO" = "9.Trabajadores no calificados $\\times$ Ratio 80/20"),
                groups = list("<b>Interacciones entre niveles</b> (ref: 1.Capitalistas $\\times$ Ratio 80/20)" = 1:8),stars = c(0.01,0.05,0.1),
                single.row = T,
                custom.gof.rows = list("Controles" = c("SI"),
                  "<b>Efectos aleatorios</b>" = c(" "), "<b>Ajuste modelo</b>" = c(" "), "$\\tau_{00}$ (varianza nivel país)" = c("2.67"), "$\\sigma^2$ (varianza nivel individual)" = c("3.18")),
                    custom.gof.names = c("AIC", "BIC", "-2*log-likelihood", "N observaciones", "N países")
                ,
                reorder.gof = c(1,2,5,4,9,10,3,6,7,8),
                    dcolumn = TRUE , 
                    type = "html", 
                    doctype = FALSE, 
                    sideways = FALSE,
                    no.margin = FALSE,
                    scalebox = 0.5,
                    float.pos = "H", 
                    digits = 2,
                    caption = paste("(\\#tab:model2)",capmo2),
                    caption.above = T,
                custom.note = "\n**Nota**: Estimación de máxima verosimilitud restringida, coeficientes no estandarizados. Errores estándar entre paréntesis (SE). Variables de nivel contextual centradas a sus grandes medias (CGM). Efectos aleatorios del Modelo 4 no mostrados por parsimonia. Datos ponderados. <br>  $^{***}$ p < 0.01; $^{**}$ p < 0.05; $^{*}$ p < 0.1")

```
<br/>



En la Tabla \@ref(tab:model2) se muestran los resultados de las interacciones entre niveles. De acuerdo con el Modelo 4, la $H_{3b}$ que establecía que a mayores niveles de desigualdad económica los individuos de clases subordinadas aumentarían su percepción de conflicto y los individuos de clases privilegiadas la mantendrían o disminuirían, no recibe apoyo. En términos sustantivos, la evidencia contradice lo planteado hipotéticamente ya que los coeficientes de las categorías de clase trabajadora son negativos y estadísticamente significativos, lo cual indica que a mayor concentración del ingreso las clases más bajas/subordinadas perciben menos conflictos sociales que los individuos de clase capitalista. En concreto, los resultados de la interacción dan cuenta que, por ejemplo, por cada unidad que aumenta la concentración del ingreso, el efecto de pertenecer a la clase de los trabajadores no calificados disminuye en -0.02 puntos en la escala de $PSCi$ en comparación a los individuos de clase capitalista, una disminución significativa al 90% de confianza. Similarmente, en países con mayor desigualdad económica, los trabajadores calificados ($\beta$ = -0.02, SE = 0.01, p < .1) y los supervisores calificados ($\beta$ = -0.02, SE = 0.01, p < .1) perciben menores (no mayores) conflictos sociales que los individuos de clase capitalista. Por su parte, un hallazgo relevante es lo que ocurre con las posiciones de clase media como los expertos directivos ($\beta$ = -0.04, SE = 0.01, p < .01) y los expertos sin autoridad ($\beta$= -0.03, SE = 0.01, p < .05) puesto que estas posiciones de clase poseen los coeficientes de mayor tamaño. Esto implica que a mayores niveles de desigualdad económica, los individuos ubicados en las clases medias perciben menos conflictos sociales que los individuos de la clase capitalista y que, por lo además, tal percepción es comparativamente menor respecto a las posiciones de clase trabajadora más subordinadas.

<br/>

```{r fig10, echo=FALSE, message=FALSE, warning=FALSE, results='asis', fig.asp=0.6, out.width='100%', fig.align='default', fig.cap="(ref:fig10)"}

g7<-ggpredict(model_6, terms = c("CLASS", "C_RATIO [meansd]")) %>% 
  filter(group!= 0) %>% 
  plot(ci.style = "errorbar", connect.lines = TRUE, show.title = FALSE) + 
  scale_color_manual(values = c("#e16462", "#084387"), name="Ratio 80/20", 
                     labels = c("Bajo (-1 DS)", "Alto (+1 DS)")) +
  scale_y_continuous(limits = c(0, 6), 
                     breaks = seq(0, 6, 1),
                     labels = formatter(nsmall = 1)) +
  my_pretty_theme +
  theme(axis.text.x = element_text(size = 6,
                                   angle = 70,
                                   hjust = 1.2))

g7

```
(ref:fig10) Valores predichos de $PSCi$ en función de las categorías de clase con diferentes niveles de concentración del ingreso (Ratio 80/20). Los puntos muestran los valores predichos; las barras representan los intervalos de confianza del 95%. Fuente: Elaboración propia en base a [ISSP (1999-2019)](https://www.gesis.org/en/issp/modules/issp-modules-by-topic/social-inequality) y [WIID](https://www.wider.unu.edu/database/world-income-inequality-database-wiid#WIIDcomp).

Para ilustrar mejor esta relación, en la Figura \@ref(fig:fig10) se presentan los valores predichos de $PSCi$ para cada categoría de clase según los niveles altos o bajos de la concentración del ingreso. Como se puede apreciar, en países con menores grados de desigualdad económica las diferencias entre las categorías de clase siguen un patrón esperado de acuerdo a los resultados de los determinantes de nivel individual, a saber, que las posiciones de clase subordinada -trabajadores no calificados, calificados y supervisores no calificados- tienden a percibir mayores conflictos sociales que las clases privilegiadas. Sin embargo, cuando la desigualdad económica aumenta este patrón cambia. Por un lado, las diferencias entre la clase capitalista y la clase de los trabajadores no calificados se reducen a medida que aumenta la concentración del ingreso, ya que los individuos de esta clase tienden a reducir su percepción del conflicto en contextos más desiguales, mientras que los individuos de la primera perciben mayores tensiones sociales. Por otro lado, el efecto moderador de la concentración del ingreso es más fuerte entre las posiciones de clase media puesto que, como se observa, cuando la desigualdad aumenta son los individuos pertenecientes a la clase de los expertos directivos o los expertos sin autoridad quienes disminuyen en mayor grado su percepción de conflicto en relación a los individuos de la clase capitalista. 


### Ajuste comparativo

En cuanto al ajuste de los modelos, en la Tabla \@ref(tab:fit) se presentan los estadísticos del análisis de devianza (likelihood ratio test) incluyendo los modelos 1 al 4 y el modelo nulo. La prueba de razón de verosimilitud se utiliza para comparar modelos anidados y determinar cuál se ajusta mejor a los datos [@peughPracticalGuideMultilevel2010]. De acuerdo con esta prueba, se puede advertir que los modelos más complejos incrementan significativamente el ajuste. Tomando como ejemplo el Modelo nulo y el Modelo 2, la prueba de razón de verosimilitud es estadísticamente significativa, $\chi^2$ (13) = 909.14 [394.56+514.58], p < .001, lo cual indica que un modelo con interceptos aleatorios que incorpora la posición de clase y la afiliación sindical a nivel individual, y la concentración del ingreso y el corporativismo a nivel contextual, se ajusta significativamente mejor a los datos que un modelo nulo o sin predictores. Además, tanto el AIC como el BIC son menores en el Modelo 2, lo cual representa un mejor ajuste. En cuanto a la comparación entre modelos que incluyen predictores, la diferencia de la devianza entre el Modelo 2 y el Modelo 3 es significativa $\chi^2$ (6) = 330.33, p < .001, por lo cual se puede determinar que un modelo que añade los predictores de control mejora sustantivamente el ajuste de la estimación. Así también, los valores del AIC y el BIC son menores en este modelo en comparación al Modelo 2.



```{r fit, echo=FALSE, message=FALSE, warning=FALSE, results='asis', cache=TRUE}

res_anova <- readRDS("~/GitHub/tesis/output/deviancetest.rds")

fit_tab <- res_anova[c(2,3,5,6,7)] %>% as.tibble(.)

fit_tab$mod <- c("Modelo 0", "Modelo 1", "Modelo 2", "Modelo 3", "Modelo 4")
fit_tab$p <- c(" ","< 0.001 ***", "< 0.001 ***", "< 0.001 ***", "< 0.01 **")
fit_tab$Chisq <- round(fit_tab$Chisq, digits = 2)

fit_tab <- fit_tab %>% select(mod, AIC, BIC, deviance, Chisq, Df, p)

colnames <- c("Modelo", "AIC", "BIC", "Deviance", "$\\chi^2$", "Df", "p-value")

fit_tab <- kableExtra::kable(fit_tab, format = "html", col.names = colnames, row.names = F,
                  booktabs = T, caption = "Estadísticos de bondad de ajuste") %>% 
  kableExtra::kable_styling(latex_options = "hold_position", font_size = 15, position = "center") %>%
   kableExtra::kable_styling(bootstrap_options = c("striped", "hover", "condensed", "responsive"), full_width = T) %>% 
  footnote(number = c("Modelo 0 refiere al modelo nulo o sin predictores"))

fit_tab

```
<br/>

Por último, cabe preguntarse por si el Modelo 4, que incluye la interacción entre niveles y la pendiente aleatoria, ajusta mejor que el Modelo 3 que solo utiliza interceptos aleatorios ya que, como se observa en la Tabla \@ref(tab:model2), no todos los coeficientes de la interacción resultaron significativos y medidas de ajuste como el AIC o el BIC aumentaron levemente[^16]. Los resultados de la Tabla \@ref(tab:fit) sugieren que, a pesar de lo anterior, un modelo que incorpora la interacción entre la posición de clase de los individuos y la concentración del ingreso de los países se ajusta significativamente mejor a los datos, $\chi^2$ (52) = 82.91, p < .01, que un modelo con interceptos aleatorios y que asume coeficientes de regresión constantes entre los países. Por tanto, y aunque la diferencia de la devianza es pequeña, se puede concluir que el Modelo 4 que incorpora tanto los efectos fijos de las variables independientes como la pendiente aleatoria y la interacción entre niveles representa la mejor estimación de las percepciones de conflicto social en los 33 países bajo estudio entre los años 1999-2019.


En síntesis, los resultados de los modelos multinivel entregan evidencia a favor de cuatro de las seis hipótesis planteadas en la revisión de literatura. Respecto a la $H_{1}$, los modelos sugieren que los individuos que pertenecen a posiciones de clase subordinadas perciben mayor conflicto social que los individuos pertenecientes a las clases privilegiadas. Para la $H_{2}$, se encontró una relación positiva y significativa entre la afiliación sindical y el conflicto percibido: quienes son miembros de sindicatos perciben mayores conflictos que los no miembros. En relación a la $H_{3a}$ y $H_{4}$, los resultados dan cuenta que, en línea con estas hipótesis, los individuos de países con mayor desigualdad económica tienden a percibir mayores conflictos, mientras que los individuos de países con mayores grados de corporativismo tienden a percibir menores conflictos sociales. Sin embargo, no existe evidencia que sustente lo planteado por la $H_{3b}$ ya que los individuos de clases subordinadas no perciben mayores conflictos sociales que los individuos de clases privilegiadas a medida que la desigualdad económica aumenta. Finalmente, los resultados tampoco entregan evidencia que apoye la $H_{5}$ puesto que, al contrario de lo esperado, las percepciones de conflicto social se han reducido sistemáticamente con el paso del tiempo.  



[^12]: Como ha sido demostrado en investigaciones anteriores [@hadlerSocialConflictPerception2017a], Hungría es un caso particular ya que, posterior a la caída de la Cortina de Hierro, este ex país socialista experimentó un incremento en la recesión económica de su población, una retirada de las políticas de bienestar y una volatilidad política que desencadenó una serie de protestas que luego se encontraron con la crisis financiera del 2008. Así, no es de extrañar que las percepciones de conflicto social hayan aumentado en esta nación.

[^13]: La elevada percepción de conflicto en Chile podría explicarse por los altos niveles de desigualdad económica que arrastra este país desde la década de los 90’, sin embargo, diversas investigaciones han sostenido que la conflictividad social en Chile estaría más bien asociada al resurgimiento de las protestas sociales, particularmente al ciclo de protestas entre los años 2006-2019 [@sommaNoWaterOasis2020a]. De tal modo, estos elementos podrían estar actuando como un telón de fondo en el leve incremento de la percepción de conflicto para este país en el periodo 2009-2019.

[^14]: Para determinar si la variación de la pendiente de la posición de clase entre los países se debía a determinadas categorías de clase se realizaron distintos modelos ingresando como pendiente aleatoria cada categoría de clase como variables dummy ($n$ - 1). Sin embargo, no se encontraron mayores diferencias entre un modelo con la variable clase en formato dummy y un modelo con la variable clase en su formato politómica original. Por tanto, en el Modelo 4 la variable clase se mantuvo en su formato original.

[^15]: Mínimo = -3.55, Máximo = 37.82. Las variables de control se ajustan a la media o a la categoría más frecuente a nivel individual.

[^16]: Posiblemente el aumento en el AIC y BIC en el modelo con interacción entre niveles se deba a que estos índices de ajuste incluyen una función de penalización basada en el número de parámetros estimados. Por tanto, cuando el número de parámetros aumenta, el AIC y el BIC también aumentan. Para una discusión más completa, ver Hox, J. J., Moerbeek, M., & Van de Schoot, R. [-@hoxMultilevelAnalysisTechniques2017a, p. 39]. Multilevel analysis: Techniques and applications. Routledge.


