# Apéndice {#apendice}

En el siguiente apéndice se presentan las variables de control de esta investigación, las fórmulas estadísticas para validación de $PSCi$ y se específica el modelo multinivel e tres niveles.

#### Variables de control

```{r include=FALSE}
cap3 <- "Variables de control"
```

```{r tab-control, echo=FALSE}
tab3 <- read.csv(file = "../input/tables/tabla3.csv", header = 1, sep = ";", encoding = "UTF-8")

kable(tab3,table_format,booktabs = T, linesep = "",col.names = colnames2, caption = cap3) %>%
  kable_styling(
    full_width = T,
    latex_options = c("hold_position"),
    position = "center",
    font_size = 14,
    bootstrap_options=c("striped", "bordered")) %>%
  column_spec(column = 1, width = "4 cm", ) %>%
  column_spec(column = 2,width = "6 cm") %>%
  column_spec(column = 3,width = "2 cm") %>%
  collapse_rows(columns = 1:2,valign = "middle")

```
#### Alpha Ordinal

\begin{equation}
\alpha = \frac{n}{n-1}( \frac{n(\widehat\lambda)^2 -\widehat\lambda^2} {n(\widehat\lambda)^2 + \widehat{u}^2}  )
(\#eq:alpha)
\end{equation}

Donde:

* n = número de ítems en la escala
* $\lambda$ = la media aritmética de los pesos factoriales
* $\widehat\lambda^2$ = la media aritmética de los cuadrados de los pesos factoriales
* $\widehat{u}^2$ = la media aritmética de las unicidades de los pesos factoriales

#### Modelo multinivel

\begin{equation}
PSCi_{ijk} = \gamma_{000}+\gamma_{100}X_{ijk}+\gamma_{010}Z_{jk}+\gamma_{001}Z_{k}+\gamma_{100010}X_{ijk}Z_{jk}+U_{0jk}+U_{1jk}X_{ijk}+\varepsilon_{ijk}
(\#eq:mlm)
\end{equation}

Donde: 

- $PSCi_{ij}$ = representa la estimación del índice de conflictos sociales percibidos
- $\gamma_{000}$ = representa el gran intercepto del modelo 
- $\gamma_{100}$ = representa el efecto fijo de la variable independiente de nivel indvidual
- $\gamma_{010}$= representa el efecto fijo de la variable independiente de nivel contextual para cada año-país
- $\gamma_{001}$= representa el efecto fijo de la variable independiente de nivel contextual para cada país
- $\gamma_{100010}$ = representa el efecto de interacción entre niveles 
- $U_{0jk}$ = representa la variación aleatoria para el intercepto entre grupos 
- $U_{1jk}$ = representa la variación aleatoria de la pendiente entre los grupos
- $\varepsilon$ = representa el error estándar
- $X$ = representa cada variable independiente de nivel individual
- $Z$ = representa cada variable independiente de nivel contextual
- $i$ = representa cada individuo
- $j$ = representa cada año
- $k$ = representa cada país



