# Apéndice {-}

## Apéndice A {- #apendicea}

<div style="text-align: justify">

En el siguiente apéndice se presentan las variables de control de esta investigación y la fórmula estadística para validación de $PSCi$.

### Variables de control

```{r include=FALSE}
cap3 <- "Variables de control"
```

```{r tab-control, echo=FALSE}
tab3 <- read.csv(file = "../input/tables/tabla3.csv", header = 1, sep = ";", encoding = "UTF-8")

kable(tab3,table_format,booktabs = T, linesep = "",col.names = colnames2, caption = cap3) %>%
  kable_styling(
    full_width = T,
    latex_options = c("hold_position"),
    position = "center",
    font_size = 14,
    bootstrap_options=c("striped", "bordered")) %>%
  column_spec(column = 1, width = "4 cm", ) %>%
  column_spec(column = 2,width = "6 cm") %>%
  column_spec(column = 3,width = "2 cm") %>%
  collapse_rows(columns = 1:2,valign = "middle")

```
### Alpha Ordinal

\begin{equation}
\alpha = \frac{n}{n-1}( \frac{n(\overline\lambda)^2 -\overline\lambda^2} {n(\overline\lambda)^2 + \overline{u}^2}  )
(\#eq:alpha)
\end{equation}

Donde:

* n = número de ítems en la escala
* $\lambda$ = la media aritmética de los pesos factoriales
* $\overline\lambda^2$ = la media aritmética de los cuadrados de los pesos factoriales
* $\overline{u}^2$ = la media aritmética de las unicidades de los pesos factoriales


## Apéndice B {- #apendiceb}

<div style="text-align: justify">

En el siguiente apéndice se presentan las tablas y gráficos de los análisis estadísticos descriptivos y multivariados. 

### Tabla bivariada

```{r tabi, echo=FALSE, message=FALSE, warning=FALSE}

library(tidyverse)  # For ggplot, dplyr, and friends

options(scipen=999)

load("../output/data/db-proc.RData")

a <- db %>% select(PSCi, var = CLASS, FACTOR) %>% 
  group_by(var) %>% 
  summarise(promedio = weighted.mean(x = PSCi, w = FACTOR, na.rm = T)) %>% 
  mutate(promedio = round(promedio, digits = 2))

b <- db %>% select(PSCi, var = UNION, FACTOR) %>% 
  group_by(var) %>% 
  summarise(promedio = weighted.mean(x = PSCi, w = FACTOR, na.rm = T)) %>% 
  mutate(promedio = round(promedio, digits = 2))

tabi <- rbind(a, b)

tabi$stas <- ""

tabi$stas[tabi$var=="9.Trabajadores no calificados"] <- "Anova Welch, F(8, 6844.2) = 92.8, p = <0.001, omega^2 = 0.10, n = 39,853"

tabi$stas[tabi$var=="Si"] <- "T test, t(37428.30) = 16.33, p = <0.001; Cohen's d = 0.17, n = 39,853"

 kableExtra::kable(tabi, format = "html", booktabs = T, col.names = c("Indicador", "Valor PSCi", "Estadísticos varianza"), caption = "Promedio conflicto percibido según clase social y afiliación sindical") %>% 
  kableExtra::kable_styling(latex_options = "hold_position", font_size = 14, position = "center") %>%
   kableExtra::kable_styling(bootstrap_options = c("striped", "hover", "condensed", "responsive"), full_width = T) %>% column_spec(column = 1, width = "2 cm", ) %>%
  column_spec(column = 2,width = "12 cm") %>% 
  column_spec(column = 3,width = "5 cm") %>% 
  pack_rows("Posición de clase", 1, 9) %>% 
  pack_rows("Afiliación sindical", 10, 11)


```

### Matriz de correlaciones

```{r matriz, include=FALSE}

library(patchwork)  # For combining ggplot plots
library(GGally)     # For scatterplot matrices
library(broom) # For converting model objects to data frames
library(ggstatsplot)


ttc <- db %>% select(PSCi, CLASS, UNION, AGE, SEX, IDEOLOGY,
                     RATIO_IC, CorpAll, GDP, SOC_EXPEND, UD) %>% 
  mutate_at(vars(1:11), ~ as_numeric(.)) 

```

```{r fig8, echo=FALSE, message=FALSE, warning=FALSE, results='asis', fig.asp=0.8, out.width='85%', fig.align='default', fig.cap="(ref:fig8)"}


fig8 <- ggcorrmat(
  data     = ttc,
  colors   = c("#E16462", "white", "#0D0887"),
  title    = NULL,
  subtitle = NULL,
  cor.vars.names = c("PSCi", "Clase", "Sindicato", "Edad", "Sexo", "Ideologia", "Ratio 80/20",
                     "Corporativismo", "GDP", "Gasto social", "Densidad sindical")) + 
  labs(x = NULL, y = NULL) +
  theme_minimal() + 
  theme(plot.title = element_text(size = 12), 
        axis.title = element_text(size = 11),
        plot.caption = element_text(size = 10),
        legend.title = element_text(size = 14),
        plot.margin = margin(t = 1, r = 1, b = 1, l = 1)) +
  theme(panel.grid = element_blank())

fig8
```
(ref:fig8) Matriz de correlaciones de Pearson. Fuente: Elaboración propia en base a [ISSP (1999-2019)](https://www.gesis.org/en/issp/modules/issp-modules-by-topic/social-inequality), [WIID](https://www.wider.unu.edu/database/world-income-inequality-database-wiid#WIIDcomp), [ICTWSS](https://www.ictwss.org/) y [OCDE](https://data.oecd.org/economy.htm#profile-GDP%20and%20spending). 


### Chequeo multicolinealidad

```{r fig11, echo=FALSE, message=FALSE, warning=FALSE, results='asis', fig.asp=0.8, out.width='85%', fig.align='default', fig.cap="(ref:fig11)"}

library(lme4)
library(performance)

model_vif <- lmer(PSCi ~ 1 + CLASS + UNION + C_RATIO + CorpAll + WAVE +
                    (C_AGE)^2 + SEX + IDEOLOGY + C_GDP +
                    C_SOCEXPEND + C_UD +
                    (1 | COUNTRY), data = db, weights = FACTOR, REML = T)

g7 <- performance::check_collinearity(model_vif) %>% 
  plot() +
  labs(title = "",
       subtitle = "") +
  theme_minimal() + 
  theme(plot.title = element_text(size = 12), 
        axis.title = element_text(size = 11),
        plot.caption = element_text(size = 10),
        legend.title = element_text(size = 14),
        plot.margin = margin(t = 1, r = 1, b = 1, l = 1))

g7

```
(ref:fig11) Colinealidad. Las barras más altas (< 5) indican problemas potenciales de colinealidad. Fuente: Elaboración propia en base a [ISSP (1999-2019)](https://www.gesis.org/en/issp/modules/issp-modules-by-topic/social-inequality), [WIID](https://www.wider.unu.edu/database/world-income-inequality-database-wiid#WIIDcomp), [ICTWSS](https://www.ictwss.org/) y [OCDE](https://data.oecd.org/economy.htm#profile-GDP%20and%20spending). 
