# Apéndice {#apendice}

En el siguiente apéndice se presentan las variables de control de esta investigación y la fórmula estadística para validación de $PSCi$.

#### Variables de control

```{r include=FALSE}
cap3 <- "Variables de control"
```

```{r tab-control, echo=FALSE}
tab3 <- read.csv(file = "../input/tables/tabla3.csv", header = 1, sep = ";", encoding = "UTF-8")

kable(tab3,table_format,booktabs = T, linesep = "",col.names = colnames2, caption = cap3) %>%
  kable_styling(
    full_width = T,
    latex_options = c("hold_position"),
    position = "center",
    font_size = 14,
    bootstrap_options=c("striped", "bordered")) %>%
  column_spec(column = 1, width = "4 cm", ) %>%
  column_spec(column = 2,width = "6 cm") %>%
  column_spec(column = 3,width = "2 cm") %>%
  collapse_rows(columns = 1:2,valign = "middle")

```
#### Alpha Ordinal

\begin{equation}
\alpha = \frac{n}{n-1}( \frac{n(\overline\lambda)^2 -\overline\lambda^2} {n(\overline\lambda)^2 + \overline{u}^2}  )
(\#eq:alpha)
\end{equation}

Donde:

* n = número de ítems en la escala
* $\lambda$ = la media aritmética de los pesos factoriales
* $\overline\lambda^2$ = la media aritmética de los cuadrados de los pesos factoriales
* $\overline{u}^2$ = la media aritmética de las unicidades de los pesos factoriales
